ACORDAO-COMPLETO-2415999

ACÓRDÃO 2196/2020 ATA 31/2020 - PLENÁRIO

VISTO, relatado e discutido este acompanhamento relativo ao 3º quadrimestre de 2019 quanto ao cumprimento das determinações previstas em dispositivos legais que dispõem sobre os relatórios de gestão fiscal previstos na Lei de Responsabilidade Fiscal; 
ACORDAM os ministros do Tribunal de Contas da União, reunidos em sessão do Plenário, diante das razões expostas pelo relator, em:
9.1. considerar atendidas as exigências de publicação e encaminhamento ao TCU dos Relatórios de Gestão Fiscal pelos Poderes e órgãos relacionados no art. 20 da Lei Complementar 101/2000, correspondentes ao 3º quadrimestre do exercício de 2019, em obediência aos arts. 54 e 55 da referida Lei Complementar, bem como ao inciso I do art. 5º da Lei 10.028/2000;
9.2. considerar atendida a exigência de disponibilização dos Relatórios de Gestão Fiscal do 3º quadrimestre de 2019 no Sistema de Informações Contábeis e Fiscais do Setor Público Brasileiro por parte dos Poderes e órgãos relacionados no art. 20 da Lei Complementar 101/2000;
9.3. considerar cumpridos, no 3º quadrimestre do exercício de 2019, os limites prudencial e máximo vigentes da despesa com pessoal pelos Poderes e órgãos federais relacionados no art. 20 da Lei Complementar 101/2000, ressalvando-se que foram considerados como limites dos órgãos da Justiça do Trabalho os fixados no Ato Conjunto-TST/CSJT 12/2015, cujo mérito encontra-se em análise no bojo do processo TC Processo 036.541/2018-4, com vistas a verificar e discutir o cumprimento dos limites da despesa com pessoal no âmbito do Poder Judiciário, consoante determinação contida no subitem 9.5 do Acórdão 553/2017-TCU-Plenário;
9.4. considerar regular e compatível com as disponibilidades discriminadas por fonte de recursos, para os órgãos dos Poderes Legislativo e Judiciário e do Ministério Público e para a Defensoria Pública da União, no exercício de 2019, a inscrição de restos a pagar não processados;
9.5. considerar regular e compatível com as disponibilidades agrupadas por Grupos de Destinação de Recursos, para o Poder Executivo, no exercício de 2019, a inscrição de restos a pagar não processados;
9.6. informar à Casa Civil da Presidência da República, à Câmara dos Deputados e ao Senado Federal, de modo a prevenir riscos e corrigir desvios capazes de afetar o equilíbrio das contas públicas, que os montantes das dívidas consolidada e mobiliária alcançaram, no 3º quadrimestre de 2019, respectivamente, 395,74% e 678,66% da Receita Corrente Líquida;
9.7. considerar atendidos os limites previstos na Resolução do Senado Federal 48/2007 para o montante de operações de crédito contraídas e de garantias concedidas pela União;
9.8. considerar atendido o limite estabelecido pela Resolução do Senado Federal 38/2019 para a concessão de garantias em operações de crédito dos estados, DF e municípios no exercício de 2019;
9.9. considerar cumprida a determinação contida no subitem 9.4 do Acórdão 2454/2019-TCU-Plenário;
9.10. atestar a publicação e o recebimento dos demonstrativos dos limites da despesa com pessoal relativos ao 3º quadrimestre de 2019, conforme determinação contida no subitem 9.4 do Acórdão 553/2017-TCU-Plenário;
9.11. informar, considerando a despesa com pessoal realizada no 3º quadrimestre de 2019 em relação aos limites históricos da despesa com pessoal, e a sua relevância para uma ação planejada e transparente da gestão fiscal:
9.11.1. ao Presidente do Conselho Superior da Justiça do Trabalho, bem como ao Presidente do Tribunal Regional do Trabalho da 18ª Região, que esse órgão da Justiça do Trabalho excederia o limite de alerta definido com 90% dos limites máximos estabelecidos pela Resolução-CNJ 26, de 5/12/2006, c/c o Ato Conjunto-TST/CSJT 1, de 9/1/2007 (92,9%) , e pela Resolução-CNJ 177, de 6/8/2013, c/c o Ato Conjunto-TST/CSJT 30, de 26/8/2013 (93,0%) ;
9.11.2. ao Presidente do Conselho Nacional de Justiça que esse Conselho ultrapassaria os limites máximos históricos fixados nas Resoluções-CNJ 5, de 16/8/2005, e 26, de 5/12/2006, mas que as despesas de pessoal desse Conselho podem ser absorvidas pelo limite da despesa com pessoal do Supremo Tribunal Federal, sem que essa Corte Suprema incorra em violações aos dispositivos da Lei Complementar 101/2000 atinentes aos limites das despesas com pessoal;
9.12. encaminhar cópia deste acórdão à Comissão Mista de Planos, Orçamentos Públicos e Fiscalização do Congresso Nacional, em cumprimento ao disposto no art. 59, caput, da Lei Complementar 101/2000, bem como à Secretaria do Tesouro Nacional, à Secretaria de Orçamento Federal, ao Tribunal Regional do Trabalho da 18ª Região, ao Conselho Nacional de Justiça, ao Conselho Superior da Justiça do Trabalho e ao Supremo Tribunal Federal.

Acompanhamento sobre os Relatórios de Gestão Fiscal do 3º Quadrimestre de 2019.

Câmara dos Deputados; Conselho Nacional de Justiça; Conselho Nacional do Ministério Público; Defensoria Pública da União; Justiça do Distrito Federal e Territórios; Justiça do Trabalho; Justiça Eleitoral; Justiça Federal; Justiça Militar; Ministério Público da União; Presidência da República; Senado Federal; Superior Tribunal de Justiça; Supremo Tribunal Federal; e Tribunal de Contas da União.

3. Interessados/Responsáveis: não há.

13.1. Ministros presentes: José Mucio Monteiro (Presidente), Walton Alencar Rodrigues, Benjamin Zymler, Aroldo Cedraz, Raimundo Carreiro, Ana Arraes, Bruno Dantas (Relator) e Vital do Rêgo.
13.2. Ministro-Substituto convocado: Marcos Bemquerer Costa.
13.3. Ministro-Substituto presente: Weder de Oliveira.

BRUNO DANTAS

Por registrar as principais ocorrências havidas no andamento do processo até o momento, resumindo os fundamentos das peças acostadas aos autos, adoto como relatório, com os ajustes necessários, a instrução da Secretaria de Macroavaliação Governamental (peça 97) , que contou com a anuência do corpo diretivo da unidade (peças 98-99) :
"I. INTRODUÇÃO
1. A Lei de Responsabilidade Fiscal (LRF) determina que o Relatório de Gestão Fiscal (RGF) deve ser emitido pelos titulares dos Poderes e órgãos autônomos da União, publicado quadrimestralmente e disponibilizado ao acesso público, inclusive em meios eletrônicos, até trinta dias após o encerramento do período a que corresponder. Prazo esse que, para o 3º quadrimestre, encerra-se em 30 de janeiro.
2. Nesse sentido, os presentes autos versam sobre o acompanhamento das publicações e do envio a esta Corte de Contas dos RGFs concernentes ao 3º quadrimestre de 2019 pelos titulares dos Poderes e órgãos da esfera federal, nos termos dos arts. 54 e 55 da LRF e do inciso I do art. 5º da Lei 10.028/2000 (Lei de Crimes Fiscais) , bem como sobre a análise do conteúdo neles divulgado, nos termos do art. 136 da Lei 13.707/2018, a Lei de Diretrizes Orçamentárias (LDO) para 2019.
II. PUBLICAÇÃO E ENVIO DOS RELATÓRIOS DE GESTÃO FISCAL
3. Os Relatórios de Gestão Fiscal referentes ao 3º quadrimestre de 2019 foram publicados e encaminhados a este Tribunal pelos Poderes e órgãos públicos federais relacionados no art. 20 da Lei de Responsabilidade Fiscal, não incorrendo, nenhum deles, na conduta tipificada no inciso I do art. 5º da Lei 10.028/2000. As informações relativas às datas e instrumentos das publicações, bem como as eventuais republicações dos Relatórios de Gestão Fiscal constam do Anexo I deste relatório.
4. Todos os órgãos publicaram seus respectivos relatórios dentro do prazo legal, em obediência ao disposto no § 2º do art. 55 da Lei de Responsabilidade Fiscal, que determina que o RGF seja publicado até trinta dias após o encerramento do período a que corresponder, ou seja, para os doze meses encerrados no 3º quadrimestre de 2019, até 30 de janeiro do presente exercício.
III. RECEITA CORRENTE LÍQUIDA
5. A Receita Corrente Líquida (RCL) é o denominador comum de vários limites da Lei de Responsabilidade Fiscal. Em relação a ela são calculados os percentuais das despesas com pessoal, de operações de crédito, da concessão de garantias e das dívidas consolidada e mobiliária.
6. No contexto da verificação da RCL, podem ocorrer desdobramentos como corte de pessoal, de serviços terceirizados ou a necessidade de redução de outras despesas correntes. Portanto, é de fundamental importância a precisa identificação de seu montante.
7. A Secretaria do Tesouro Nacional (STN) , por intermédio da Portaria 28, de 21/1/2020 (peça 88) , publicou o Demonstrativo da Receita Corrente Líquida apurada no período de doze meses findos no 3º quadrimestre de 2019. No período compreendido entre janeiro e dezembro de 2019, a RCL alcançou o montante de R$ 905,6 bilhões, apresentando um acréscimo nominal de 12,5% em relação ao 3º quadrimestre de 2018, cujo montante foi de R$ 805,3 bilhões.
8. A tabela seguinte apresenta a evolução da RCL nos últimos quadrimestres em valores correntes, conforme a metodologia de apuração adotada pela STN.
Tabela 1 - Evolução Analítica da Receita Corrente Líquida por Quadrimestre
R$ milhões
	Especificação
	1º QD/2017
	2º QD/2017
	3º QD/2017
	1º QD/2018
	2º QD/2018
	3º QD/2018
	1º QD/2019
	2º QD/2019
	3º QD/2019

	Receita Corrente (I) 
	1.383.570
	1.410.759
	1.407.900
	1.442.654
	1.487.896
	1.535.663
	1.564.179
	1.588.054
	1.691.012

	Receita Tributária
	469.697
	480.583
	464.984
	479.974
	490.796
	507.174
	523.502
	535.402
	545.809

	Receita de Contribuições
	736.156
	742.146
	799.733
	824.510
	851.800
	844.484
	848.813
	859.244
	853.404

	Receita Patrimonial
	71.503
	70.644
	99.908
	102.939
	118.346
	111.846
	118.615
	113.842
	202.456

	Receita Agropecuária
	22
	20
	19
	18
	18
	21
	23
	22
	22

	Receita Industrial
	883
	873
	881
	909
	1.057
	2.056
	2.173
	1.974
	1.606

	Receita de Serviços
	37.540
	38.176
	38.325
	39.757
	41.053
	42.482
	45.821
	52.634
	56.703

	Transferências Correntes
	1.233
	1.263
	1.387
	1.490
	1.448
	1.235
	1.153
	1.320
	1.258

	Receitas Correntes a Classificar
	4.317
	6.831
	-34.593
	-35.306
	-39.556
	0
	-0
	0
	0

	Outras Receitas Correntes
	62.221
	70.222
	37.255
	28.364
	22.933
	26.366
	24.079
	23.615
	29.755

	Deduções (II) 
	665.039
	680.228
	680.646
	699.022
	717.544
	730.314
	745.563
	758.896
	785.353

	Transf. Constitucionais e Legais
	248.600
	256.864
	239.656
	248.650
	259.476
	266.521
	272.994
	276.765
	298.260

	Contrib. Emp. e Trab. p/Seg. Social
	346.077
	352.008
	361.222
	367.178
	371.275
	380.190
	389.428
	398.520
	404.528

	Contrib. Plano Seg. Social do Servidor
	12.934
	13.559
	13.729
	13.871
	13.784
	13.736
	13.810
	13.873
	13.925

	Compensação Financeira RGPS/RPPS
	83
	68
	53
	26
	34
	52
	51
	45
	29

	Contr. p/Custeio Pensões Militares
	3.061
	3.262
	3.343
	3.433
	3.519
	3.635
	3.693
	3.769
	3.818

	Contribuição p/PIS/Pasep
	54.285
	54.466
	62.643
	65.863
	69.456
	66.180
	65.586
	65.924
	64.792

	Receita Corrente Líquida (III) = (I-II) 
	718.531
	730.531
	727.254
	743.632
	770.352
	805.348
	818.617
	829.157
	905.659

Fonte: Siafi - STN.
9. O Gráfico 1, a seguir, apresenta a evolução da RCL da União em valores nominais e em valores reais nos últimos doze quadrimestres. Para fins de elaboração dessa série histórica, promoveu-se a atualização dos valores nominais a preços de dezembro de 2019, utilizando-se o Índice Nacional de Preços ao Consumidor Amplo (IPCA) , calculado e divulgado pelo Instituto Brasileiro de Geografia e Estatística - IBGE, disponível em: 
 (ftp://ftp.ibge.gov.br/Precos_Indices_de_Precos_ao_Consumidor/IPCA/Serie_Historica/ipca_SerieHist.zip; acesso em 1º/4/2020) .
Gráfico 1 - Receita Corrente Líquida da União
Fontes: STN/IBGE (Série IPCA) .
Nota: Valores reais da RCL calculados a preços de dezembro de 2019.
10. A RCL do 3º quadrimestre de 2019 foi de R$ 906 bilhões em valores nominais. Nesse mesmo período, essa mesma grandeza, em valores reais, chegou a R$ 924 bilhões, uma vez que os valores mensais da RCL foram individualmente deflacionados para preços de dezembro de 2019 e depois somados de forma a compor a RCL deflacionada do período.
11. Pelo Gráfico 1, observa-se que a RCL da União, em valores nominais, apresenta trajetória ascendente, saltando de R$ 697 bilhões no 1º quadrimestre de 2016 até alcançar R$ 906 bilhões no presente período de apuração. Nessa curva percebe-se, porém, suaves retrações da RCL nas apurações do 2º quadrimestre de 2016 (R$ 688 bilhões) e do 3º quadrimestre de 2017 (R$ 727 bilhões) . Ainda em termos nominais, a RCL cresceu 9,2% do 2º quadrimestre de 2019 (R$ 829 bilhões) para o 3º quadrimestre de 2019 (R$ 906 bilhões) , incremento explicado pelo aumento das receitas patrimoniais auferidas no período, oriundas do recebimento dos recursos da cessão onerosa do Pré-sal e das rodadas de concessão de campos de petróleo, e do aumento da distribuição de dividendos de sociedades cuja maioria do capital social pertence à União.
12. A RCL em valores reais (preços de dezembro de 2019) , por outro lado, possui, para o mesmo período de análise, trajetória de declínio até chegar ao valor de R$ 800 bilhões no 2º quadrimestre de 2016, período a partir do qual adquire relativa estabilidade até alcançar, no 3º quadrimestre de 2017, o valor mínimo de R$ 799 bilhões. A partir de 2018, a RCL assume trajetória ascendente, saltando de R$ 808 bilhões no 1º quadrimestre de 2018 para R$ 853 bilhões no 3º quadrimestre de 2018, representando um ganho real de 5,6%. Nos dois primeiros quadrimestres de 2019, a RCL manteve-se praticamente no mesmo patamar do valor observado no quadrimestre que os antecedeu. A RCL apurada no 3º quadrimestre de 2019, em valores reais, foi de R$ 924 bilhões, representando um crescimento real de 8,0% em relação ao apurado no quadrimestre anterior, que foi de R$ 855 bilhões.
IV. SISTEMA DE INFORMAÇÕES CONTÁBEIS E FISCAIS DO SETOR PÚBLICO BRASILEIRO (SICONFI) 
13. O art. 136 da Lei 13.707/2018 (LDO 2019) estabeleceu que os titulares dos Poderes e órgãos federais referidos no art. 20 da Lei de Responsabilidade Fiscal disponibilizarão o Relatório de Gestão Fiscal por meio do Sistema de Informações Contábeis e Fiscais do Setor Público Brasileiro - Siconfi no prazo de até quarenta dias após o encerramento de cada quadrimestre.
14. As regras para o recebimento dos dados contábeis, inclusive do RGF, vigentes para o exercício de 2019 estão previstas na Portaria-STN 549, de 7/8/2018, com alterações da Portaria-STN 117, de 25/2/2019.
15. Para o corrente período de apuração, verificou-se, com base em consulta realizada em 11/5/2020 (peça 89) , que todos os órgãos federais enumerados no art. 20 da LRF divulgaram seus RGFs no Siconfi, em cumprimento ao art. 136 da LDO 2019.
16. De modo a averiguar a consistência e confiabilidade dos RGFs, a equipe de fiscalização verificou se os dados dos demonstrativos do RGF declarados no Siconfi equivalem aos publicados no Diário Oficial da União (DOU) , bem como aos enviados a este Tribunal em modelo de planilha eletrônica.
17. A checagem dos dados não evidenciou divergências relevantes entre os valores alimentados no Siconfi e os publicados no DOU e encaminhados ao TCU. Ainda assim, os dados divergentes foram retificados no Sistema.
V. DESPESAS COM PESSOAL
18. Objetivando a visualização geral do cumprimento da LRF, no que diz respeito às despesas com pessoal, com base nos Relatórios de Gestão Fiscal publicados, é apresentado a seguir o sumário correspondente, cujos valores, presentes no Anexo II deste relatório, foram calculados e conferidos por esta equipe, de forma individualizada, para cada um dos Poderes e órgãos com autonomia administrativa, orçamentária e financeira.
19. Importa preliminarmente registrar que a análise de conformidade empreendida no presente trabalho considerou como limites das despesas com pessoal do Tribunal de Justiça do Distrito Federal e dos Territórios (TJDFT) , do Ministério Público do Distrito Federal e Territórios (MPDFT) e dos ex-Territórios de Roraima e do Amapá, definidos no Decreto 3.917/2001, com a modificação realizada pelo Decreto 10.120/2019. Esse último decreto, editado em 21/11/2019, ampliou os limites da despesa com pessoal do TJDFT e do MPDFT, e reduziu os dos ex-Territórios federais, conforme discriminado na tabela abaixo.
Tabela 2 - Evolução dos Limites das Despesas com Pessoal
 (Art. 20, Inciso I, Alínea 'c', in fine, da LC 101/2000
% da RCL
	Órgão
	Decreto 3.917/2001
	Decreto 6.334/2007
	Decreto 10.120/2019

	TJDFT
	0,275%
	0,275%
	0,399%

	MPDFT
	0,064%
	0,092%
	0,133%

	Ex-Território de Roraima
	0,174%
	0,160%
	0,099%

	Ex-Território do Amapá
	0,287%
	0,273%
	0,169%

	Distrito Federal
	2,200%
	2,200%
	2,200%

	Total
	3,000%
	3,000%
	3,000%

Fonte: Decreto 3.917/2001 e alterações posteriores promovidas pelos Decretos 6.334/2007 e 10.120/2019.
20. Considerou-se, ademais, como limites dos órgãos da Justiça do Trabalho, para fins da presente análise, os estabelecidos pelo Ato Conjunto-TST/CSJT 12/2015, cujo mérito encontra-se em análise no âmbito do processo TC Processo 036.541/2018-4, de relatoria do Ministro Raimundo Carreiro.
21. A conferência dos valores de despesa com pessoal apresentados pelos órgãos da União é feita por meio de cotejamento de informações extraídas do Tesouro Gerencial, levando-se em consideração os elementos de despesa que compõem o Grupo de Natureza da Despesa (GND) 1 - Pessoal e Encargos Sociais e o elemento de despesa 34 - Terceirizações em Substituição de Servidor ou Empregado Público do GND 3 - Outras Despesas Correntes. A Tabela 2 apresenta as despesas de pessoal consolidadas, conforme informado pelos órgãos.
Tabela 3 - Despesa com Pessoal - 3º Quadrimestre de 2019
Receita Corrente Líquida (RCL) = R$ 905.658.589.594,29 (Portaria-STN 28/2020) 
R$
	Poder/
Órgão
	Despesa Líquida com Pessoal1 (DLP) 
	DLP/RCL
	Limite Máximo
	Limite Prudencial2
	Limite Alerta TCU3
	Realizado/
Limite Máximo
	Realizado/
Limite Prudencial
	Realizado/
Limite Alerta TCU

			 (A) 
	 (B) 
	 (95% x B) 
	 (90% x B) 
	 (A/B) 
	 (A/C) 
	 (A/D) 

	1. Total do Poder Executivo
	243.047.936.152
	26,836596%
	40,900000%
	38,855000%
	36,810000%
	65,615149%
	69,068578%
	72,905721%

	1.1 Poder Executivo Federal
	228.617.220.155
	25,243201%
	37,900000%
	36,005000%
	34,110000%
	66,604753%
	70,110266%
	74,005281%

	1.2 Outros Órgãos Federais e Transferências a Entes
	14.430.715.997
	1,593395%
	3,000000%
	2,850000%
	2,700000%
	53,113157%
	55,908586%
	59,014619%

	. 1.2.1 Amapá
	332.464.520
	0,036710%
	0,169000%
	0,160550%
	0,152100%
	21,721714%
	22,864962%
	24,135238%

	. 1.2.2 Roraima
	251.335.202
	0,027752%
	0,099000%
	0,094050%
	0,089100%
	28,031970%
	29,507337%
	31,146633%

	. 1.2.3 Distrito Federal (FCDF) 
	11.126.021.056
	1,228501%
	2,200000%
	2,090000%
	1,980000%
	55,840936%
	58,779932%
	62,045484%

	. 1.2.4 MPDFT4
	711.627.595
	0,078576%
	0,133000%
	0,126350%
	0,119700%
	59,079475%
	62,188921%
	65,643861%

	. 1.2.5 TJDFT5
	2.009.267.624
	0,221857%
	0,399000%
	0,379050%
	0,359100%
	55,603276%
	58,529764%
	61,781418%

	2. Total do Poder Legislativo
	9.321.644.363
	1,029267%
	2,500000%
	2,375000%
	2,250000%
	41,170677%
	43,337555%
	45,745197%

	2.1 Câmara dos Deputados
	4.312.151.796
	0,476134%
	1,210000%
	1,149500%
	1,089000%
	39,349948%
	41,420998%
	43,722164%

	2.2 Senado Federal
	3.426.275.307
	0,378319%
	0,860000%
	0,817000%
	0,774000%
	43,990540%
	46,305832%
	48,878378%

	2.3 Tribunal de Contas da União
	1.583.217.261
	0,174814%
	0,430000%
	0,408500%
	0,387000%
	40,654399%
	42,794105%
	45,171555%

	3. Total do Poder Judiciário
	29.618.161.426
	3,270345%
	6,000000%
	5,700000%
	5,400000%
	54,505752%
	57,374476%
	60,561947%

	3.1 Supremo Tribunal Federal
	375.851.348
	0,041500%
	0,073726%
	0,070040%
	0,066353%
	56,289959%
	59,252588%
	62,544398%

	3.2 Conselho Nacional de Justiça
	79.490.341
	0,008777%
	0,017000%
	0,016150%
	0,015300%
	51,629858%
	54,347218%
	57,366508%

	3.3 Superior Tribunal de Justiça
	935.403.527
	0,103284%
	0,223809%
	0,212619%
	0,201428%
	46,148432%
	48,577296%
	51,276035%

	3.4 Justiça Militar
	334.225.576
	0,036904%
	0,080576%
	0,076547%
	0,072518%
	45,800421%
	48,210969%
	50,889356%

	3.5 Justiça Federal
	8.800.158.122
	0,971686%
	1,628936%
	1,547489%
	1,466042%
	59,651579%
	62,791136%
	66,279532%

	3.6 Justiça Eleitoral
	4.524.298.109
	0,499559%
	0,922658%
	0,876525%
	0,830392%
	54,143453%
	56,993109%
	60,159392%

	3.7. Justiça do Trabalho
	14.568.734.404
	1,608634%
	3,053295%
	2,900630%
	2,747966%
	52,685190%
	55,458095%
	58,539100%

	4. Total do Ministério Público
	4.465.880.924
	0,493109%
	0,600000%
	0,570000%
	0,540000%
	82,184776%
	86,510291%
	91,316418%

	Total da União
	286.453.622.866
	31,629317%
	50,000000%
	47,500000%
	45,000000%
	63,258633%
	66,588035%
	70,287370%

Fontes: Relatórios de Gestão Fiscal dos Poderes e órgãos federais do 3º quadrimestre de 2019.
Notas:
1 Art. 20 da LRF.
2 Parágrafo único do art. 22 da LRF.
3 Inciso II do § 1º do art. 59 da LRF.
4 Ministério Público do Distrito Federal e Territórios.
5 Tribunal de Justiça do Distrito Federal e dos Territórios.
22. Dos montantes e percentuais apresentados pelos órgãos (Anexo II) e consolidados na tabela anterior, tem-se que os limites prudencial (art. 22) , máximo (art. 20) e de alerta (art. 59, § 1º, inciso II) vigentes, referentes às despesas com pessoal, foram cumpridos no 3º quadrimestre de 2019 por todos os órgãos dos três Poderes e pelo Ministério Público da União (MPU) .
23. A despesa líquida com pessoal da União, em termos nominais, cresceu, em média, 2,2% a cada quadrimestre entre o 1º quadrimestre de 2016 e o 3º quadrimestre de 2019. No período em análise, houve crescimento de 0,2% em relação ao período anterior. A relação DLP/RCL, parâmetro adotado pela LRF como forma de controle, que vinha se mantendo, desde o 2º quadrimestre de 2017, em torno de 35%, assumiu, para o presente período de apuração, uma proporção de 31,6%, redução essa decorrente do aumento desproporcional da RCL em relação à DLP.
24. O Gráfico 2, a seguir, apresenta a evolução da relação entre a DLP e a RCL da União em valores nominais nos últimos doze quadrimestres.
Gráfico 2 - Relação entre Despesa Líquida de Pessoal da União e a Receita Corrente Líquida
Fontes: Despesas de Pessoal: Relatórios de Gestão Fiscal dos Poderes e órgãos federais do 3º quadrimestre de 2019 e RCL: STN.
25. Deve-se salientar que, durante as conferências realizadas nos dispêndios com pessoal, pôde ser observado o cumprimento integral, por parte dos órgãos, do disposto no Acórdão 894/2012-TCU-Plenário (rel. Ministro Valmir Campelo) , o qual estabeleceu que não deveriam ser computados, para fins de contabilização da despesa com pessoal, os valores associados a auxílio-creche ou assistência pré-escolar, nem os benefícios não previdenciários previstos no Plano de Seguridade Social do Servidor, atualmente representados por auxílio-natalidade, auxílio-funeral e assistência-saúde, com fulcro no disposto no art. 5º da Lei 9.717/1998, c/c o art. 18 da Lei 8.213/1991 e o art. 185 da Lei 8.112/1990.
26. Por último, de forma a verificar a acurácia dos gastos com pessoal publicados pelos órgãos, confirmando se estão de fato aderentes à metodologia de cálculo elaborada pela STN, todos os valores foram conferidos, utilizando-se dados extraídos do Tesouro Gerencial, de acordo com a metodologia da STN.
VI. EXAME DAS DISPONIBILIDADES DE CAIXA E DOS RESTOS A PAGAR
27. O art. 55 da LRF estabelece o conteúdo dos Relatórios de Gestão Fiscal. O seu inciso III determina que no RGF do 3º quadrimestre sejam também incluídos demonstrativos do montante da disponibilidade de caixa em 31 de dezembro, da inscrição das despesas em restos a pagar e, quando houver Operações de Crédito por Antecipação de Receita Orçamentária (AROs) , do cumprimento das regras de vedação e liquidação destas, estabelecidas no art. 38 da Lei.
28. Para o exercício de 2019, a 9ª edição do MDF, aprovada pela Portaria-STN 389/2018, manteve nos mesmos moldes a elaboração e publicação do Demonstrativo da Disponibilidade de Caixa e dos Restos a Pagar, sendo, como em 2018, a identificação dos recursos agregada em grupos fonte, subdivididos em dois grandes grupos: o dos recursos vinculados e o dos recursos não vinculados.
29. Como esse nível de agregação não é suficiente para conformar a realidade da execução orçamentário-financeira dos órgãos dos poderes Legislativo e Judiciário às necessidades de padronização, divulgação e transparência impostas pela legislação fiscal, o próprio MDF abre a possibilidade de subdivisões dos grupos, desde que as linhas definidas na tabela modelo sejam mantidas como totalizadores, de forma a manter correspondência com a publicação no Siconfi.
30. Dessa forma, acrescentou-se, no Demonstrativo, a informação da Fonte de Recursos, mantendo-se como totalizadores os recursos vinculados e não vinculados.
31. O Demonstrativo visa a dar transparência ao montante disponível para fins de inscrição em restos a pagar de despesas não liquidadas, cujo limite é a disponibilidade de caixa líquida, que deve ser apurada pelo ponto de vista estritamente fiscal, demonstrando se o órgão possui liquidez para arcar com todas as suas obrigações financeiras.
32. Conceitualmente, a disponibilidade de caixa bruta deve ser composta por ativos de alta liquidez para os quais não existam restrições ao uso imediato. Por outro lado, as obrigações financeiras representam os compromissos assumidos com os fornecedores e prestadores de serviços, incluídos os depósitos de diversas origens, os restos a pagar processados e os restos a pagar não processados de exercícios anteriores.
33. Desta feita, o princípio da prudência deve nortear o processo de avaliação do grau de liquidez dos ativos e de exigibilidade dos passivos, uma vez que esse princípio pressupõe o emprego de precaução no exercício dos julgamentos necessários às estimativas em condições de incerteza, no sentido de que ativos e receitas não sejam superestimados e que passivos e despesas não sejam subestimados, atribuindo maior confiabilidade ao processo de mensuração e apresentação dos componentes patrimoniais.
34. Ressalta-se que, como resultado da atuação desta Corte de Contas, quando da análise de Relatórios de Gestão Fiscal anteriores, a Secretaria do Tesouro Nacional inseriu, na 5ª edição do Manual de Demonstrativos Fiscais, metodologia a ser seguida de forma uniforme pelos órgãos responsáveis pela publicação dos referidos demonstrativos. Essa metodologia foi detalhada no Manual Siafi, Seção 021300, Assunto 021301. O exercício de 2013 foi o primeiro em que essa metodologia foi aplicada uniformemente a todos os órgãos.
35. A 9ª edição do Manual manteve as indicações dos manuais anteriores, orientando a adoção da metodologia constante do item '021301 - Demonstrativos da Disponibilidade de Caixa e de Restos a Pagar - RGF' do Manual Siafi, sendo que a última atualização deste item ocorreu em setembro de 2019. Na introdução do assunto, a STN ressalta, quanto às orientações apresentadas, que:
'Estas orientações representam a metodologia que será adotada pela Secretaria do Tesouro Nacional (STN) para apuração do demonstrativo do Poder Executivo Federal. A STN recomenda a utilização desta metodologia por parte dos demais Poderes e Órgãos para a apuração de seus respectivos demonstrativos. A STN recomenda ainda que a eventual adoção, por parte do órgão, de critérios diferentes daqueles apresentados neste documento seja devidamente explicitada e justificada em notas explicativas.'
36. Esse realce é importante porque, de fato, nas instruções e consulta disponibilizadas, são estabelecidos alguns critérios para o cálculo da disponibilidade líquida do órgão, que, por sua vez, sustentará a inscrição de restos a pagar não processados (RPNP) . Essencialmente, a STN inclui, nas disponibilidades e obrigações dos órgãos, os recursos a receber (e a liberar) para pagamento de restos a pagar, bem como os recursos a receber (e a liberar) por Termo de Execução Descentralizada (TED) . Esses valores não são contabilizados em contas contábeis financeiras propriamente ditas (Indicador de Superávit Financeiro = F) , mas em contas de controle da classe 8. A inclusão dessas contas, conforme o Manual Siafi, deve ser explicitada em nota explicativa.
37. Quando não são consideradas essas contas de controle, o valor das disponibilidades após a inscrição de restos a pagar não processados geralmente coincide com a diferença entre o ativo financeiro e o passivo financeiro do Balanço Patrimonial do órgão.
38. O art. 42 da LRF e o subitem 9.3 do Acórdão 2354/2007-TCU-Plenário (rel. Ministro Ubiratan Aguiar) estabelecem que a disponibilidade de caixa do órgão deve ser suficiente para a inscrição de restos a pagar. Com a finalidade de subsidiar a verificação do cumprimento da norma, foram consolidadas, na forma do Anexo III deste relatório, as disponibilidades financeiras, em 31/12/2019, dos Poderes e órgãos federais previstos no art. 20 da LRF, conforme demonstrado na tabela a seguir. A tabela foi construída a partir das informações dos demonstrativos dos órgãos, apurando-se a disponibilidade bruta e as obrigações de todos os órgãos relacionados no art. 20 da LRF, chegando-se ao saldo líquido das disponibilidades de caixa e a este saldo contraposto os valores inscritos em restos a pagar não processados no final do exercício de 2019.
Tabela 4 - Disponibilidades de Caixa e Inscrição de Restos a Pagar Não Processados em 2019
R$ milhares
	Poderes/Órgãos
	Disponibilidade de Caixa Bruta
	Obrigações*
	Disponibilidade de Caixa Líquida
	Inscrição de Restos a Pagar Não Processados do Exercício (RPNP) 
	Suficiência após a inscrição de RPNP

		 (1) 
	 (2) 
	 (3) = (1) - (2) 
	 (4) 
	 (5) = (3) - (4) 

	Poder Executivo 
	1.615.784.988
	204.014.404
	1.411.770.584
	77.166.739
	1.334.603.845

	Poder Legislativo
	1.900.096
	55.530
	1.844.565
	177.206
	1.667.360

	1. Câmara dos Deputados
	1.329.982
	23.993
	1.305.989
	90.554
	1.215.435

	2. Senado Federal
	380.000
	25.168
	354.833
	61.896
	292.937

	3. Tribunal de Contas da União
	190.113
	6.370
	183.743
	24.756
	158.988

	Poder Judiciário
	7.407.062
	607.811
	6.799.251
	1.039.919
	5.759.332

	1. Supremo Tribunal Federal 
	105.565
	4.670
	100.896
	20.493
	80.403

	2. Conselho Nacional de Justiça 
	90.864
	9.647
	81.217
	14.599
	66.617

	3. Superior Tribunal de Justiça
	207.565
	9.014
	198.551
	56.474
	142.076

	4. Superior Tribunal Militar
	41.748
	13.220
	28.528
	17.092
	11.436

	5. Justiça Federal
	2.174.589
	318.758
	1.855.832
	575.452
	1.280.380

	6. Justiça Eleitoral
	1.227.485
	101.055
	1.126.430
	182.020
	944.410

	7. Justiça do Trabalho
	3.083.590
	140.250
	2.943.340
	145.108
	2.798.232

	8. Justiça do DF e dos Territórios
	475.655
	11.196
	464.459
	28.682
	435.777

	Ministério Público 
	537.001
	12.370
	524.631
	100.706
	423.925

	Total Geral
	1.625.629.146
	204.690.115
	1.420.939.031
	78.484.570
	1.342.454.461

Fonte: Demonstrativos da Disponibilidade de Caixa e dos Restos a Pagar dos Órgãos.
Nota: *As Obrigações são constituídas pela soma das Obrigações Financeiras, dos Restos a Pagar Processados e dos Restos a Pagar Não Processados de Exercícios Anteriores.
39. Os valores publicados no Demonstrativo de Disponibilidade de Caixa foram objeto de verificação, utilizando-se os valores do Siafi e a metodologia de cálculo de disponibilidades de caixa editada pela STN. Na análise verificou-se, para todos os órgãos, tanto a disponibilidade total, que está retratada no Anexo III, quanto a disponibilidade por fonte de recursos. No caso do Poder Executivo, essas fontes são consolidadas em grupos de destinação de recursos.
40. Não foram identificados problemas na elaboração dos demonstrativos dos órgãos pertencentes aos Poderes Judiciário e Legislativo, bem como em relação ao Ministério Público e à DPU - salvo no Demonstrativo do CJF, no qual houve um erro na totalização dos dois subtotais da disponibilidade líquida após a inscrição de RPNP. O órgão fará retificação desse total quando da publicação do RGF do 1º quadrimestre de 2020. Esse equívoco não se repetiu no Siconfi.
41. Considerando-se a soma das fontes de recursos, todos os órgãos analisados apresentaram suficiência após a inscrição de restos a pagar não processados. No entanto, em relação à suficiência nas fontes específicas de recursos, verificaram-se, em dois Tribunais Regionais Federais (4ª e 5ª regiões) , inscrições de RPNP na fonte 100 - Recursos Ordinários - em valores superiores à disponibilidade da fonte, fazendo com que ela terminasse o exercício com saldo negativo. Nos dois casos, em nota explicativa do próprio Demonstrativo, os órgãos já indicaram a medida saneadora tomada.
42. O TRF 4 apresentou disponibilidade negativa na fonte 100, após a inscrição de RPNP, no valor de R$ 5.219,91. O Demonstrativo do Tribunal Regional Federal da 4ª Região (peça 90, p. 2) apresenta a seguinte nota explicativa:
'Nota 4 - Foi cancelada parcialmente, em janeiro de 2020, a nota de empenho inscrita em Restos a Pagar Não Processados (2017NE002671) fonte 0100 da ug 090019 no valor cancelado de R$ 5.300,00. Documento de cancelamento 2020NE000127, sendo que, dessa forma, a disponibilidade de caixa líquida na fonte 00 comporta o montante total inscrito em RPNP.'
43. O TRF 5 apresentou insuficiência de R$ 4.532,28, na fonte 100, após a inscrição de RPNP. O Demonstrativo do Tribunal Regional da 5ª Região (peça 91, p. 2) apresenta a seguinte nota explicativa:
'b) em relação a fonte 100 - RECURSOS ORDINÁRIOS, em 23/01/2020 foi cancelada, na UG 090031, a nota de empenho 2019NE000754, no valor de R$ 14.962,41 referente aos valores inscritos em Restos a Pagar Não Processados a Liquidar do exercício de 2019, a fim de compatibilizar com o saldo da disponibilidade de caixa líquida (antes da inscrição de Restos a Pagar não processados) .'
44. Diante desse quadro, propõe-se considerar, para os órgãos dos Poderes Legislativo, Judiciário e do Ministério Público e para a Defensoria Pública da União, regular a inscrição de restos a pagar não processados e compatível com as disponibilidades discriminadas por fonte de recursos.
VI.1. Disponibilidade por Grupos de Destinação de Recursos - Poder Executivo
45. Normalmente a disponibilidade negativa em algumas fontes de órgãos dos Poderes Legislativo e Judiciário decorre de a metodologia da STN não abarcar alguma conta específica ou de lançamentos incompletos, em especial do cancelamento de empenhos sem a observância dos ajustes nas contas de Disponibilidade por Destinação de Recursos - DDR.
46. Em relação ao Poder Executivo, ocorrem também outros fatores, e de maior vulto, que levam à existência de disponibilidades negativas principalmente em relação aos grupos de recursos vinculados à seguridade social. A elaboração orçamentária prevê a execução de despesas já 'fonteadas', ou seja, que as receitas que custearão as despesas sejam também identificadas. Se, no decorrer do exercício, houver frustração de receitas nas fontes identificadas sem a tempestiva substituição de fontes, a execução orçamentária da despesa ocorre mesmo com a fonte invertida. Muitas vezes esses valores negativos já vêm de exercícios anteriores.
47. Assim, já no relatório referente a 2016, ressaltou-se que os valores negativos de grande vulto nos grupos de fonte da seguridade social não tinham relação com lançamentos incorretos ou incompletos, mas retratavam a situação em que a arrecadação das fontes próprias desses grupos era insuficiente para cobrir as despesas obrigatórias correlatas. Se, por um lado, essa forma de contabilização explicitava a insuficiência de recursos, por outro, ela não informava quais recursos estão sendo, de fato, utilizados para o pagamento dessas despesas.
48. Em 16/1/2017, foi editado o Decreto 8.961/2017, que determinou que os Ministérios da Fazenda e do Planejamento adotassem medidas para coibir a existência de execução orçamentária com fontes de recursos sem suficiente disponibilidade financeira no final do exercício. O Acórdão 2844/2017-TCU-Plenário (rel. Ministro Bruno Dantas) , por sua vez, determinou que esses Ministérios informassem ao TCU as medidas tomadas.
49. Essencialmente, as respostas dos Ministérios chamavam atenção à crise econômica, ao excesso de vinculações e aos acórdãos deste Tribunal que dificultavam a utilização de instrumentos de desvinculação do superávit financeiro. Embora essas respostas tenham dado ensejo ao atestado de cumprimento da determinação, não se resolveu a questão das fontes negativas.
50. Diante desse quadro, o subitem 9.7 do Acórdão 883/2018-TCU-Plenário, de relatoria do Ministro Vital do Rêgo, além de considerar regular a inscrição de restos a pagar não processados para o Poder Executivo, determinou que a Secretaria de Macroavaliação Governamental (Semag) verificasse nos futuros acompanhamentos dos Relatórios de Gestão Fiscal, referentes ao 3º quadrimestre, a existência de disponibilidade negativa nos grupos de recursos vinculados à seguridade social.
51. A tabela seguinte apresenta a disponibilidade no final do exercício, após a inscrição de restos a pagar não processados do Poder Executivo nos últimos quatro exercícios, com ênfase nos grupos de destinação de recursos vinculados à seguridade social.
Tabela 5 - Disponibilidade de Caixa - Poder Executivo - Disponibilidade por Grupos de Destinação de Recursos - 2016 a 2019
R$ milhões
	GRUPO DE DESTINAÇÃO DE RECURSOS
	DISPONIBILIDADE DE CAIXA LÍQUIDA (DEPOIS DA INSCRIÇÃO EM RESTOS A PAGAR NÃO PROCESSADOS) 

		2016
	2017
	2018
	2019

	TOTAL DE RECURSOS NÃO VINCULADOS/ORDINÁRIOS (I) 
	16.553
	47.444
	33.953
	81.454

	TOTAL DE RECURSOS VINCULADOS (II) 
	892.904
	907.282
	1.125.896
	1.253.150

	Recursos vinculados à Seguridade Social (exceto Previdência) 
	-16.856
	-12.041
	12.673
	25.313

	Recursos vinculados à Previdência Social (RPPS) 
	-3.547
	-5.409
	-70
	100

	Recursos vinculados à Previdência Social (RGPS) 
	1.878
	-1.382
	7.394
	14.067

	Demais Grupos de Destinação de Recursos
	911.429
	926.114
	1.105.899
	1.213.671

	TOTAL (III) = (I + II) 
	909.457
	954.726
	1.159.849
	1.334.604

Fonte: RGFs do 3º Quadrimestre do Poder Executivo.
Nota: Todos os Grupos de Destinação de Recursos não relacionados à Seguridade Social apresentaram saldo positivo nos quatro exercícios elencados.
52. Os dados apresentados na Tabela 4 atestam o comprometimento do Poder Executivo na regularização de fontes negativas relacionadas à seguridade social. Em 2016, a soma dos saldos dos grupos vinculados à seguridade social com saldo negativo era de R$ 20,4 bilhões; em 2017, R$ 18,8 bilhões e; em 2018, R$ 70 milhões, representando redução de 99,6% em relação ao exercício anterior. Finalmente, no exercício de 2019, não houve nenhum grupo de destinação de recursos com saldo negativo.
53. Em termos globais, é importante ressaltar que, nos dois últimos exercícios, a disponibilidade do Poder Executivo correspondeu a 99,4% da disponibilidade total dos órgãos pertencentes aos Orçamentos Fiscal e da Seguridade Social (OFSS) .
54. A Semag, em cumprimento ao subitem 9.7 do Acórdão 883/2018-TCU-Plenário, de relatoria do Ministro Vital do Rêgo, continuará a monitorar, nos acompanhamentos dos Relatórios de Gestão Fiscal do último quadrimestre dos exercícios, a questão das disponibilidades negativas em grupos de destinação de recursos do Poder Executivo vinculados à seguridade social.
55. Enfim, diante do quadro apresentado, propõe-se considerar, para o Poder Executivo, regular a inscrição de restos a pagar não processados e compatível com as disponibilidades agrupadas por Grupos de Destinação de Recursos.
VII. ENDIVIDAMENTO PÚBLICO
56. Além de definir os limites para despesa com pessoal e a metodologia para apuração da RCL, a LRF estabelece normas de finanças públicas voltadas para o controle do endividamento público, cujo acompanhamento também é feito por este Tribunal.
57. O controle do endividamento se processa por vários mecanismos, merecendo destaque o Relatório de Gestão Fiscal, assim como o sistema eletrônico centralizado que deve manter atualizadas as informações detalhadas das dívidas públicas interna e externa da União e de todos os demais entes da Federação - com encargos e condições de contratação, saldos e limites do endividamento - para acompanhamento por parte do cidadão e dos órgãos de controle (art. 32, § 4º, da LRF) .
58. No exercício de sua competência constitucional, o Senado Federal estabeleceu os limites globais para o volume anual da contratação de operações de crédito e para o saldo total de garantias concedidas pela União. Carece de regulamentação, todavia, a fixação dos limites das dívidas consolidada e mobiliária federal, o primeiro de competência do Senado Federal e o segundo, do Congresso Nacional.
59. A análise ora empreendida tem como base as informações constantes dos demonstrativos da dívida consolidada, das operações de crédito e das garantias concedidas, elementos essenciais à avaliação do endividamento público expresso no RGF do 3º quadrimestre de 2019. Tais demonstrativos estão previstos no art. 54 da LRF e devem ser publicados quadrimestralmente de forma a garantir amplo acesso público, bem como o controle pelos órgãos competentes nos termos do art. 59 do mesmo diploma legal. De acordo com o inciso III do § 1º deste artigo, os tribunais de contas alertarão os Poderes quando constatarem que os montantes das dívidas consolidada e mobiliária, das operações de crédito e da concessão de garantias se encontrarem acima de 90% dos respectivos limites.
VII.1. Dívida Consolidada
60. A dívida pública consolidada pode ser classificada em mobiliária e contratual, sendo que, no caso da União, a primeira é o item majoritário da dívida consolidada. A dívida consolidada de um ente federativo inclui, além das obrigações assumidas pelos órgãos da administração direta, as assumidas por seus fundos, autarquias, fundações e empresas estatais dependentes, exceto as operações entre estes órgãos e/ou entidades.
61. A dívida mobiliária é apurada em valores brutos, o que justifica a proposição de um limite consideravelmente superior ao aplicado à dívida consolidada líquida, pois para o cálculo desta são deduzidos valores em ativo disponível e haveres financeiros.
62. O estabelecimento do limite para a dívida consolidada é competência do Senado Federal, conforme inciso VI do art. 52 da Constituição Federal, e do limite para a dívida mobiliária é competência do Congresso Nacional, conforme inciso XIV do art. 48 da Carta Magna.
63. O art. 30 da LRF estabeleceu requisitos a serem cumpridos quando da proposição, pelo Presidente da República, desses limites e de suas alterações. Por meio da Mensagem 1.069/2000 foi proposto para a Dívida Consolidada Líquida da União o limite de 350% da Receita Corrente Líquida (RCL) . Esta proposta se tornou o Projeto de Resolução do Senado 84/2007, o qual foi arquivado definitivamente ao final de 2018. O referido limite, portanto, ainda carece de definição.
64. Do mesmo modo, foi proposto pelo Poder Executivo o limite de 650% da RCL para a Dívida Mobiliária Federal, por meio da Mensagem 1.070/2000. No Senado Federal, a proposta tramitou como Projeto de Lei da Câmara 54/2009, tendo em vista a aprovação inicial nesta casa legislativa. Este limite também carece de definição, pois a proposta foi arquivada ao final da 54ª Legislatura, em 2014.
65. A definição destes limites é importante para que o endividamento federal se paute pelas balizas estabelecidas na Lei de Responsabilidade Fiscal e, além de relevante para o equilíbrio intertemporal das contas públicas, possibilitaria que esta Corte de Contas efetuasse os alertas previstos na LRF (art. 59, § 1º, inciso III) , quando o montante apurado supera 90% do respectivo limite. Ressalte-se que no caso dos estados e municípios o limite para a DCL foi estabelecido por meio da Resolução do Senado Federal 40/2001.
66. Como consignado nos votos dos Acórdão 969/2019-TCU-Plenário e 973/2019-TCU-Plenário, de relatoria da Ministra Ana Arraes, enquanto não forem aprovadas as normas que fixem os limites a que se refere a LRF, não é possível a este Tribunal efetuar o alerta quando se ultrapassa 90% dos limites para tais dívidas (art. 59, § 1º, inciso III, da LRF) .
67. Ademais, o não cumprimento dos limites de endividamento e a falta de medidas saneadoras, nos prazos e condições estabelecidos na LRF e resoluções do Senado, poderiam sujeitar os agentes públicos às punições previstas na legislação citada no art. 73 da LRF e na Lei 10.028/2000 (Lei de Crimes Fiscais) .
68. A Tabela 6 apresenta valores constantes do Demonstrativo da Dívida Consolidada Líquida da União do 3º Quadrimestre de 2019, referentes aos três quadrimestres do exercício, bem como o montante acumulado ao final do ano anterior, e as variações percentuais (nominais) no quadrimestre e nos últimos doze meses.
Tabela 6 - Demonstrativo da Dívida Consolidada Líquida
 (LRF, art. 55, inciso I, alínea 'b') 
R$ milhares
	ESPECIFICAÇÃO
	SALDO DE 2018
	Até o 1º Quadr/
2019
	Até o 2º Quadr/
2019
	Até o 3º Quadr/
2019
	Var. Perc.
3º Quadr.
	Var. Perc.
Ano

	DÍVIDA CONSOLIDADA - DC (I) 
	5.764.560.886
	5.781.968.233
	5.943.381.534
	6.200.607.290
	+4,33
	+7,56

	.Dívida Mobiliária do Tesouro Nacional (DM) 
	5.684.014.621
	5.735.956.128
	5.893.481.036
	6.146.316.245
	+4,29
	+8,13

	.Oper. De Eq. Cambial - Rel TN/BCB (Lei 11.803/08) 
	27.186.388
	1.049.927
	5.618.827
	6.705.687
	+19,34
	-75,33

	.Dívida Contratual
	44.552.710
	38.409.100
	38.450.968
	40.492.803
	+5,31
	-9,11

	.Precatórios posteriores a 5.5.2000 (inclusive) 
	411.567
	2.614.105
	1.963.128
	557.030
	-71,63
	+35,34

	.Dívida Assumida pela União (Lei 8727/93) 
	4.247.359
	1.882.411
	1.958.628
	2.618.374
	+33,68
	-38,35

	.Passivos reconhecidos por insuf. De créditos/recursos
	4.148.241
	2.056.561
	1.908.947
	3.917.151
	+105,20
	-5,57

	DEDUÇÕES (II) 
	2.561.056.707
	2.470.513.842
	2.455.648.283
	2.616.523.454
	+6,55
	+2,17

	 Ativo Disponível
	1.277.458.512
	1.173.014.572
	1.217.631.121
	1.438.785.413
	+18,16
	+12,63

	 Haveres Financeiros
	1.344.049.083
	1.363.218.516
	1.323.652.077
	1.251.837.095
	-5,43
	-6,86

	 (-) Restos a Pagar Processados1
	-60.450.888
	-65.719.246
	-85.634.915
	-74.099.054
	-13,47
	+22,58

	DÍVIDA CONSOLIDADA LÍQUIDA - DCL (III) = (I - II) 
	3.203.504.179
	3.311.454.391
	3.487.733.251
	3.584.083.836
	+2,76
	+11,88

	RECEITA CORRENTE LÍQUIDA - RCL
	805.348.403
	818.616.620
	829.157.292
	905.658.590
	+9,23
	+12,46

	% da DC sobre a RCL (I/RCL) 
	715,78%
	706,31%
	716,80%
	684,65%
	-4,48
	-4,35

	% da DCL sobre a RCL (III/RCL) 
	397,78%
	404,52%
	420,64%
	395,74%
	-5,92
	-0,51

	% da DM sobre a RCL (DM/RCL) 
	705,78%
	700,69%
	710,78%
	678,66%
	-4,52
	-3,84

Fonte: Relatório de Gestão Fiscal do Poder Executivo Federal do 3º quadrimestre de 2019.
69. Os valores da tabela demonstram a magnitude da Dívida Mobiliária do Tesouro Nacional na composição da Dívida Consolidada da União, tendo em vista que os demais itens não chegaram a representar 1% desta, ao final de nenhum dos quadrimestres de 2019, ressaltando-se ainda que ambos os montantes ultrapassaram o patamar de R$ 6 trilhões no terceiro quadrimestre. Em relação ao quadrimestre anterior, do acréscimo de 4,29% ao saldo da Dívida Mobiliária (R$ 252,8 bilhões) , quase um terço, R$ 80,1 bilhões, refere-se a aumento no saldo da Dívida Mobiliária 'Em Carteira', no Banco Central, que é um dos instrumentos para a operacionalização da política monetária.
70. No quadrimestre, também houve aumento de R$ 4 bilhões no montante da Dívida Mobiliária Externa, a qual atingiu o saldo de R$ 151 bilhões ao final do exercício. Por outro lado, houve redução de quase R$ 2 bilhões no montante da Dívida Securitizada (outro componente da Dívida Mobiliária) , que neste caso representou uma queda de 27,7% em relação ao final do quadrimestre anterior.
71. O limite da Dívida Mobiliária proposto ao Congresso Nacional pelo Poder Executivo foi de seis vezes e meia a Receita Corrente Líquida (650%) . Este parâmetro, mesmo que ainda não estabelecido, precisa ser acompanhado. No último quadrimestre de 2019, a RCL da União dos últimos dozes meses, principal parâmetro de avaliação dos indicadores fiscais, teve um crescimento nominal significativo, de 9,23% em relação ao apurado ao final do 2º quadrimestre, muito superior ao crescimento dos dois quadrimestres anteriores, conforme dados consignados no presente RGF e já analisados no item III deste relatório.
72. O crescimento da RCL no 3º quadrimestre foi mais que o dobro do crescimento da Dívida Mobiliária, possibilitando expressiva queda no referido índice, que saiu de 710,78% ao final do quadrimestre anterior para 678,66% da RCL ao final do exercício, bem mais próximo ao limite proposto do que no encerramento de 2018 (705,78%) . Ressalte-se, todavia, que o patamar alcançado ainda estaria muito acima do limite de alerta de 585%, caso aquele limite estivesse vigente.
73. A Dívida Consolidada Líquida cresceu menos do que a Dívida Mobiliária, no 3º quadrimestre em relação ao quadrimestre anterior, devido à expansão de 6,55% nas deduções (ativo disponível e haveres financeiros) contra o aumento de 4,33% na Dívida Consolidada. Neste contexto, a DCL cresceu 2,76% (R$ 96,4 bilhões) , sendo resultado da expansão de R$ 257,2 bilhões em passivos e de R$ 160,9 bilhões em 'ativos' (inclui a redução em restos a pagar) .
74. Do mesmo modo, ainda que o limite de 350% para DCL não tenha sido fixado, torna-se fundamental o seu acompanhamento. Ressalte-se, novamente, o crescimento da RCL no 3º quadrimestre, equivalente a mais de três vezes o crescimento da Dívida Consolidada Líquida, o que favoreceu a redução do índice, saindo de 420,64% no 2º quadrimestre para 395,74%, inferior inclusive ao apurado ao final do exercício anterior (397,78%) .
75. Quanto à composição das deduções utilizadas na apuração da Dívida Consolidada Líquida, o crescimento de 18,16% no Ativo Disponível no 3º quadrimestre, da ordem de R$ 221,2 bilhões refere-se em sua quase totalidade ao aumento de recursos do Tesouro Nacional depositados no Banco Central. A esse fator positivo, somou-se a redução de R$ 11,5 bilhões no saldo de Restos a Pagar Processados. Por outro lado, a diminuição de quase R$ 72 bilhões em Haveres Financeiros deve-se majoritariamente à redução do saldo de 'Outros Créditos Bancários'.
76. De certo modo, a Dívida Consolidada Líquida representa mais fidedignamente o grau de endividamento da União, tendo em vista que a manutenção de recursos em caixa, a exemplo do 'colchão da dívida', possibilita melhor gerenciamento da liquidez e até a redução de taxas de juros (devido à uma menor percepção de risco, por exemplo) . No caso das deduções realizadas na Dívida Consolidada para o cálculo da DCL, apenas no 3º quadrimestre de 2019 o saldo do Ativo Disponível passou a superar o saldo dos Haveres Financeiros, fato este inédito desde a criação do RGF pela LRF, o que pode ser considerado positivo por representar um aumento de liquidez.
77. De todo modo, ao final de 2019, cerca de metade do montante de Haveres Financeiros dizia respeito ao saldo das dívidas dos entes subnacionais com a União, as quais atingiram o montante de R$ 642 bilhões, e, portanto, quase um quarto do valor total das deduções da Dívida Consolidada.
78. De modo a representar melhor a expectativa de recebimento dessas dívidas, são feitos 'Ajustes para Perdas'. Em 2019, este ajuste contábil teve um incremento de R$ 15,2 bilhões, deduzindo, ao final do exercício, R$ 39,2 bilhões daquele montante (6,1%) . Enquanto o saldo das dívidas dos entes subnacionais com a União cresceu 3,3% no ano, o ajuste para perdas teve um incremento de 63,3% (majoritariamente no 3º quadrimestre) .
79. Note-se a relevância de tal ajuste no cálculo do indicador da Dívida Consolidada Líquida, que seria de 391,42%, ao final de 2019, em caso de ausência ou omissão total do ajuste, ou de 462,32%, no caso de um hipotético ajuste integral, motivado, por exemplo, por uma deterioração grave da situação fiscal de todos os entes devedores (estados, DF e municípios) .
80. Neste contexto, esta Corte de Contas tem analisado aspectos dos riscos fiscais em diversos trabalhos, tendo realizado em 2018 uma auditoria operacional para avaliar as ações governamentais para lidar com os riscos à sustentabilidade fiscal (Acórdão 2937/2018-TCU-Plenário, relatoria do ministro José Mucio) . No âmbito desta fiscalização, a Secretaria de Tesouro Nacional informou, em março de 2018, que decisões judiciais liminares, vigentes à época, impediam a União de recuperar o valor de aproximadamente R$ 16,8 bilhões, não pagos pelos entes subnacionais devido à suspensão judicial da execução das garantias das operações de crédito contratadas com a União. Ademais, observa-se que a recente aprovação de legislação determinando a repactuação dos contratos oriundos da federalização das dívidas, ocorrida na década de 90, trouxe relevante impacto às contas do Governo Central.
81. Em virtude deste trabalho, foi realizada fiscalização específica para identificar os impactos na sustentabilidade fiscal decorrentes de demandas judiciais dos entes subnacionais contra a União (TC Processo 032.462/2019-0, relatoria do ministro Benjamin Zymler) , que conforme se verifica, representam risco fiscal elevado, dado o expressivo saldo daquelas operações. Adicione-se também a esta situação, os recentes êxitos nas demandas judiciais de suspensão da execução de contragarantias, que será analisado no item VII.3 adiante.
VII.2. Operações de Crédito
82. O Demonstrativo das Operações de Crédito é outro importante instrumento para acompanhar o endividamento ao longo do exercício. No entanto, enquanto a dívida é acompanhada pelo saldo existente ao final de cada quadrimestre (controle do estoque da dívida) , esse controle é realizado sobre o fluxo das contratações realizadas a partir do primeiro dia do ano.
83. De acordo com a Resolução do Senado Federal 48/2007, o limite para a União contratar operações de crédito é de 60% da RCL por exercício financeiro. Para efeito da apuração desse limite, consideram-se as contratações realizadas no exercício financeiro, no caso, os valores das operações que se acumularam ao longo de 2019, incluindo tanto as operações de crédito internas quanto externas.
84. A própria norma, no entanto, estabelece diversas deduções a serem realizadas para a apuração do montante, em especial, os valores de operações de crédito que sejam destinados ao refinanciamento da dívida (amortização do principal) e, desta forma, caracteriza este limite como um limite para a contratação de novas operações.
85. A forma de cálculo da razão entre operações de crédito e RCL confere certa particularidade à evolução desse quociente nos Relatórios de Gestão Fiscal do primeiro e do segundo quadrimestres, pois enquanto o numerador (operações de crédito) é resultado das operações realizadas no quadrimestre e até o quadrimestre de referência, o denominador é composto pelo fluxo de receitas correntes líquidas relativas aos últimos doze meses. Já no 3º quadrimestre, apura-se, efetivamente, o cumprimento do limite.
86. Feita essa contextualização preliminar, apresenta-se a seguir, de forma sintética, as principais informações do Demonstrativo de Operações de Crédito constantes do RGF do 3º quadrimestre de 2019.
Tabela 7 - Demonstrativo das Operações de Crédito
 (LRF, art. 55, inciso I, alínea 'd') 
R$ milhares
	OPERAÇÕES DE CRÉDITO
	VALOR

		No 3º Quadrimestre
 (A) 
	Até o 3º Quadrimestre
 (B) 

	OPERAÇÕES DE CRÉDITO (I) 
	285.595.248
	979.205.026

	 Mobiliária
	283.669.041
	976.645.259

	 Interna
	270.966.710
	957.988.228

	 Externa
	12.702.331
	18.657.031

	 Contratual 
	1.926.207
	2.559.767

	 Externa 
	1.926.207
	2.559.767

	APURAÇÃO DO CUMPRIMENTO DOS LIMITES
	VALOR
	% SOBRE

			A RCL

	RECEITA CORRENTE LÍQUIDA - RCL
	905.658.590
	-

	OPERAÇÕES VEDADAS (II) 
	0
	-

	OUTRAS OPERAÇÕES DEDUZIDAS DO LIMITE (III) 
	753.556.725
	83,21%

	 Amortização/Refinanciamento do Principal de Dívidas
	752.534.506
	83,09%

	 Cancelamento de títulos aceitos em leilões de trocas
	0
	0,00%

	 Aporte Bacen Lei 11.803/2008
	1.022.219
	0,11%

	 Concessão de Garantias
	0
	0,00%

	TOTAL CONSIDERADO P/APURAÇÃO DO CUMPR DO LIMITE (IV) = (I.B) + (II) - (III) 
	225.648.300
	24,92%

	LIMITE GERAL DEF P/RESOL DO SENADO FEDERAL P/OPER DE CRÉD EXT E INT
	543.395.154
	60,00%

Fonte: RGF do Poder Executivo Federal do 3º quadrimestre de 2019.
87. Conforme evidenciado na Tabela 7, em 2019 o valor bruto das operações de crédito contratadas ficou em R$ 979,2 bilhões, sendo a quase totalidade referente a operações mobiliárias internas. Foram deduzidos valores no total de R$ 753,5 bilhões a título de amortização e refinanciamento da dívida e de aporte do Bacen. Deste modo, nos três quadrimestres o saldo de 'novas operações de crédito' foi de quase R$ 226 bilhões. Este significativo montante correspondeu a 24,92% da Receita Corrente Líquida da União no exercício, bastante inferior, no entanto, ao limite estabelecido pelo Senado Federal e ao limite de 54% para o alerta desta Corte de Contas, conforme art. 59, § 1º, inciso III, da LRF (90% do limite estabelecido) .
VII.3. Garantias Concedidas
88. Outro importante mecanismo para controle do potencial endividamento da União diz respeito ao controle do montante de garantias concedidas em operações de crédito interno e externo, o qual não poderá ultrapassar 60% da RCL, conforme estabelece o art. 9º da RSF 48/2007. Em que pese este limite seja o mesmo do item anterior (60% da RCL) , trata-se de controle do estoque ao final de cada quadrimestre (e não do fluxo no período) , e deve retratar o saldo devedor atualizado das obrigações financeiras garantidas.
89. O demonstrativo apresenta também o montante das contragarantias recebidas nessas operações, as quais são exigidas conforme o § 1º do art. 40 da LRF. Essas contragarantias não são obrigatórias para órgãos e entidades do próprio ente federativo (da União, no caso) , tendo em vista a permissão dada pelo inciso I do referido artigo.
90. É importante observar que a União poderá conceder garantias desde que os Poderes e órgãos autônomos dos entes beneficiários (estados, Distrito Federal e municípios) comprovem o cumprimento das condicionantes fixadas pela Constituição, pela própria LRF e pelas resoluções do Senado Federal.
91. Dentre estas condicionantes está, além do oferecimento de contragarantia (em valor igual ou superior ao da garantia a ser concedida) , a adimplência dos Poderes, órgãos e entidades do ente da Federação que a pleitear, relativamente às suas obrigações junto ao garantidor, bem como às entidades por este controladas.
92. Frise-se que as contragarantias exigidas dos estados, DF ou municípios consistem na vinculação de receitas tributárias diretamente arrecadadas e provenientes de transferências constitucionais, com outorga de poderes à União para retenção dos valores utilizados no pagamento da respectiva dívida vencida, conforme dispõe o art. 40 da LRF e o inciso IV e § 4º do art. 167 da Constituição.
93. A tabela a seguir reúne os saldos acumulados, até o 3º quadrimestre de 2019, dos itens que integram o demonstrativo das garantias concedidas pela União e os saldos das respectivas contragarantias.
Tabela 8 - Demonstrativo das Garantias e Contragarantias de Valores
 (LRF, arts. 40, § 1º, e 55, inciso I, alínea 'c') 
R$ milhares
	GARANTIAS CONCEDIDAS
	2018
	SALDOS DO EXERCÍCIO DE 2019

			Até o 1º Quadrimestre
	Até o 2º Quadrimestre
	Até o 3º Quadrimestre

	AOS ESTADOS (I) 
	197.186.182
	197.113.572
	203.182.735
	200.463.490

	AOS MUNICÍPIOS (II) 
	16.739.529
	17.279.045
	18.215.762
	19.455.577

	ÀS ENTIDADES CONTROLADAS (III) 
	41.099.979
	40.600.834
	40.137.918
	35.912.373

	POR MEIO DE FUNDOS E PROGRAMAS (IV) 
	22.862.328
	22.902.323
	22.893.464
	23.674.573

	TOTAL GARANTIAS CONCEDIDAS (V) = (I + II + III + IV) 
	277.888.019
	277.895.773
	284.429.879
	279.506.012

	RECEITA CORRENTE LÍQUIDA - RCL (VI) 
	805.348.403
	818.616.620
	829.157.292
	905.658.590

	% do TOTAL DAS GARANTIAS SOBRE A RCL
	34,51%
	33,95%
	34,30%
	30,86%

	LIMITE DEFINIDO POR RESOLUÇÃO DO SENADO FEDERAL - 60%
	483.209.042
	491.169.972
	497.494.375
	543.395.154

	LIMITE DE ALERTA (inciso III do §1º do art. 59 da LRF) - (0,9 x 60%) 
	434.888.138
	442.052.975
	447.744.938
	489.055.638

	CONTRAGARANTIAS RECEBIDAS
	2018
	SALDOS DO EXERCÍCIO DE 2019

			Até o 1º Quadrimestre
	Até o 2º Quadrimestre
	Até o 3º Quadrimestre

	DOS ESTADOS (VII) 
	197.186.182
	199.093.740
	203.182.735
	200.463.490

	DOS MUNICÍPIOS (VIII) 
	16.739.529
	17.332.999
	18.215.762
	19.455.577

	DAS ENTIDADES CONTROLADAS (IX) 
	16.381.671
	16.801.162
	16.122.785
	15.550.349

	TOTAL CONTRAGARANTIAS RECEBIDAS (XI) = (VII + VIII + IX) 
	230.307.382
	233.227.901
	237.521.282
	235.469.416

Fonte: RGF do Poder Executivo Federal do 3º quadrimestre de 2019.
94. No período objeto desta análise (3º quadrimestre de 2019) , o saldo das garantias concedidas pela União diminuiu R$ 4,9 bilhões, saindo de um montante de R$ 284,4 bilhões para R$ 279,5 bilhões. As garantias concedidas atingiram 30,86% da RCL, abaixo, portanto, do limite de 60%. Houve redução significativa em relação aos percentuais dos quadrimestres anteriores, inclusive em relação ao apurado no ano anterior (34,51%) , devido, principalmente ao crescimento da RCL no 3º quadrimestre.
95. Já o saldo das contragarantias totalizou R$ 235,5 bilhões, o que representa 84,2% das garantias concedidas. De acordo com as notas constantes da Metodologia de Elaboração dos Demonstrativos do RGF do 3º quadrimestre, o montante da dispensa de contragarantias das estatais federais foi de R$ 20,4 bilhões, dos quais R$ 13,2 bilhões de operações de crédito externas. O restante da diferença está relacionado às garantias concedidas por meio de fundos e programas.
96. Em meados de 2017, houve o acréscimo do art. 9º-A à RSF 48/2007 (por meio da RSF 9/2017) , dispondo sobre o estabelecimento de um 'intralimite' anual para a concessão de garantias pela União, com requisitos a serem observados na sua proposição. Este novo limite foi aprovado pela primeira vez pela RSF 38/2019, que fixou em R$ 22,5 bilhões, para o exercício de 2019, o montante total para a concessão de garantias em operações de crédito internas e externas dos estados, DF e municípios. Ressalte-se que a referida resolução foi aprovada quase ao final do exercício, sendo publicada apenas em 4/11/2019.
97. O § 2º do artigo acrescido estabelece que a Secretaria do Tesouro Nacional deverá divulgar quadrimestralmente, em seu sítio eletrônico, o nível de comprometimento do 'intralimite'. Considerando a ausência de divulgação das informações, foi realizado questionamento à STN, por meio de Ofício de Requisição (peça 78) .
98. A apuração do cumprimento do limite foi realizada em demonstrativo específico no RGF Consolidado do exercício de 2019 (peça 86, p. 4) , guardando identidade com as informações da resposta da STN (peça 82) . O montante das garantias concedidas em operações de crédito internas foi de R$ 4,77 bilhões e em operações de crédito externas foi de R$ 11,86 bilhões (calculado com base no câmbio das datas de assinatura dos contratos) . Desta forma, o montante apurado atingiu 73,9% do limite estabelecido, mantendo-se abaixo do valor fixado pelo Senado Federal, bem como do limite para o alerta desta Corte de Contas (90%) .
99. Registre-se que a assinatura dos contratos garantidos se deu majoritariamente no 3º quadrimestre, representando quase 84% do volume de recursos das operações de crédito internas e 73,2% no caso das operações de crédito externas (valores pela taxa de câmbio da assinatura) . Note-se que o intralimite estabelecido pela RSF 38/2019 já asseguraria, conforme ocorreu, a não elevação dos montantes de garantias concedidas pela União.
Risco fiscal decorrente da suspensão da execução de contragarantias
100. Os riscos relacionados à concessão de garantias pela União a estados e municípios têm sido tempestivamente levantados pelo Tribunal de Contas da União e oportunamente comunicados aos Poderes da República, aos primeiros sinais de que tais operações poderiam impactar de forma significativa a gestão fiscal da União. O principal risco é de a União ser acionada para honrar obrigações financeiras dos entes subnacionais e se veja impedida, por ato legislativo ou judicial posterior, de executar as respectivas contragarantias. Este risco está diretamente relacionado ao desequilíbrio fiscal dos entes subnacionais e ao volume de operações de crédito contratadas com garantia da União.
101. O gráfico a seguir apresenta o crescimento, na última década, do volume de garantias da União nas operações de crédito dos entes subnacionais e a relação do montante como proporção do Produto Interno Bruto do respectivo ano. Houve crescimento acentuado de 2011 a 2015, passando de pouco mais de 0,5% para quase 3,5% do PIB no período. A partir de 2016 o indicador apresenta tendência de queda fechando 2019 em 3,0% do PIB.
Gráfico 3 - Saldo das Garantias Concedidas pela União a Entes Subnacionais
R$ bilhões
Fonte: RGFs publicados pela Secretaria do Tesouro Nacional
102. No acompanhamento do Relatório de Gestão Fiscal da União referente ao 2º quadrimestre de 2012, fiscalização desta Corte de Contas detectou que diversos estados e municípios com baixa capacidade de pagamento, segundo critérios do próprio Ministério da Fazenda (atual Ministério da Economia) , tiveram operações de crédito garantidas pela União. Foi constatado que, até aquele momento, a concessão de garantia não havia sido negada pela União a nenhum ente subnacional, mesmo com baixa capacidade de pagamento. Na oportunidade, o TCU, por meio do Acórdão 3403/2012-TCU-Plenário, de relatoria do Ministro José Jorge, fez determinações ao Poder Executivo com o objetivo de fomentar o enfrentamento aos riscos encontrados.
103. Em 2014, ao verificar que a União continuava concedendo garantias a estados e municípios com baixa capacidade de pagamento, o TCU, por meio do Acórdão 2071/2014-TCU-Plenário, de relatoria do Ministro José Jorge, recomendou ao Senado Federal, órgão legislativo responsável por autorizar a contratação de operações de crédito externo, que considerasse os princípios sobre a promoção do endividamento soberano responsável, da Conferência das Nações Unidas sobre Comércio e Desenvolvimento (UNCTAD) , quando da análise de operações de entes com baixa capacidade de pagamento. Note-se que, até então, a União sequer havia sido instada a honrar compromissos financeiros de estados e municípios por força das garantias concedidas, mas o risco de isso vir a acontecer já estava evidente para esta Corte de Contas.
104. De acordo com o Relatório de Garantias Honradas pela União em Operações de Crédito de dezembro de 2016 (peça 87, p. 1) , naquele exercício a União desembolsou R$ 2,38 bilhões para honrar pagamentos de contratos inadimplidos por estados e municípios (mais de 93% do Estado do Rio de Janeiro) , sendo que 'Entre 2005 e 2015, não houve necessidade de a União honrar compromissos de garantias prestadas a entes da federação e entidades da administração indireta.'
105. Naquele momento, tal situação não ensejava um ônus relevante para a União, tendo em vista que, de acordo com o mesmo relatório, a recuperação dos recursos (com o acréscimo de juros de mora, multas e outros encargos eventualmente previstos) levava no máximo 14 dias, mediante a execução das contragarantias prestadas.
106. De todo modo, esta Corte de Contas avaliou as concessões de garantias das operações inadimplidas (TC Processo 003.365/2017-4, relatoria do Ministro José Mucio) , e verificou que diversas garantias foram concedidas pela União ao Estado do Rio de Janeiro no período de 2011 a 2014 (Estado que à época já não apresentava avaliação de capacidade de pagamento satisfatória) . No decorrer da fiscalização, regras mais rígidas para a concessão de garantias foram instituídas pelo Poder Executivo (Portaria-MF 501/2017) e as irregularidades constatadas ensejaram a aplicação de multa aos responsáveis.
107. No início de 2017, o Supremo Tribunal Federal concedeu liminares suspendendo a execução das contragarantias em contratos inadimplidos pelo Estado do Rio de Janeiro. Posteriormente, com a homologação da adesão do estado ao Regime de Recuperação Fiscal (RRF) , instituído pela Lei Complementar 159/2017, tal situação foi normalizada, tendo em vista que a suspensão da execução de contragarantias faz parte do conjunto de medidas viabilizadoras da recuperação fiscal estadual. Ressalte-se que, até 2019, o RJ foi o único Estado que se enquadrava em todos os requisitos caracterizadores de grave desequilíbrio fiscal (nos termos da referida lei) , o que possibilitou a adesão ao RRF, como por exemplo por ter atingido o comprometimento de mais de 70% de sua RCL com despesas de pessoal, juros e amortizações.
108. Neste contexto, a União já honrou o pagamento de aproximadamente R$ 4 bilhões por ano, de 2017 a 2019, dos contratos inadimplidos pelo Estado. Essas honras de garantias ainda podem perdurar até 2023, tendo em vista que o Plano de Recuperação Fiscal do Estado do Rio de Janeiro foi firmado com a vigência legal máxima, de 36 meses (iniciada em setembro de 2017) , que pode ser prorrogada por igual período.
109. De 2016 a 2018, o Estado do Rio de Janeiro foi responsável por mais de 91% do montante dos recursos utilizados em honras de garantias, em que pese a União tenha honrado inadimplências de outros cinco estados e quatro municípios (peça 87, p. 4) . Até então, no caso dos demais entes subnacionais, os valores estavam sendo devidamente ressarcidos, mediante a execução das respectivas contragarantias.
110. Porém, ao longo de 2019, os Estados de Minas Gerais, Goiás, Rio Grande do Norte e Amapá obtiveram liminares no STF suspendendo a execução das respectivas contragarantias contratuais. Ao final do referido exercício, o montante desses pagamentos já alcançava R$ 4,3 bilhões, sendo 77% relativos a Minas Gerais e 18% ao Estado de Goiás.
111. Assim como no caso da suspensão da execução de garantias de operações de crédito contratadas pelos entes subnacionais com a União, tais medidas judiciais têm grande potencial de impacto sobre as finanças federais, haja vista que, ao final de 2019, o saldo de garantias concedidas apenas aos estados e ao DF, em operações de crédito internas e externas, era de R$ 200 bilhões.
VIII. ACOMPANHAMENTO DE PROPOSIÇÕES E DE ACÓRDÃOS ANTERIORES
VIII.1. Verificação do Cumprimento do Subitem 9.4 do Acórdão 2454/2019-TCU-Plenário
112. No acompanhamento dos Relatórios de Gestão Fiscal referentes ao 1º quadrimestre de 2019 (processo TC Processo 013.534/2019-0) , apurou-se uma divergência nas deduções de despesas com pessoal realizadas pela Câmara dos Deputados, a título de 'Inativos e Pensionistas com Recursos Vinculados'. A equipe de fiscalização constatou que aquele órgão do Poder Legislativo considerou como passível de dedução, para fins de cumprimento do limite da despesa com pessoal, as despesas com inativos e pensionistas custeadas pela Fonte de Recursos 53 - Contribuição para a Financiamento da Seguridade Social.
113. A equipe de fiscalização, após análise das justificativas e informações apresentadas pela Câmara dos Deputados e pela Secretaria do Tesouro Nacional, essa última na condição de Órgão Central de Contabilidade, considerou indevida a dedução realizada, visto que somente as despesas custeadas com as contribuições patronal e dos servidores, e com eventuais recursos provenientes da compensação entre os regimes de previdência, podem ser incluídas entre as despesas não computadas, sob a rubrica de 'Inativos e Pensionistas com Recursos Vinculados', para fins de verificação do cumprimento do limite da despesa com pessoal.
114. Diante disso, a composição Plena do Tribunal de Contas da União, mediante proposta da unidade técnica, expediu determinação à Câmara dos Deputados, por meio do Acórdão 2.454/2019 (relator Ministro Bruno Dantas) , nos termos abaixo transcritos:
'9.4. determinar à Câmara dos Deputados, com fulcro no art. 19, § 1º, inciso VI, da Lei Complementar 101/2000, que reelabore e republique o Demonstrativo da Despesa com Pessoal do 1º quadrimestre de 2019, desconsiderando, nas deduções da despesa bruta, a despesa com inativos e pensionistas custeadas com recursos da 'Fonte 53 - Cofins', bem como retifique a declaração do RGF encaminhada ao Sistema de Informações Fiscais e Contábeis do Setor Público Brasileiro - Siconfi;'
115. A sessão ordinária em que foi exarada essa determinação ocorreu em 9/10/2019, data posterior ao prazo limite de publicação do RGF do 2º quadrimestre daquele exercício, no qual a Câmara dos Deputados manteve o mesmo critério adotado no demonstrativo referente ao período do quadrimestre anterior, uma vez que a notificação do Acórdão  (Ofício 312/2019-TCU/Semag) só foi encaminhada à Câmara dos Deputados em 22/10/2019.
116. Decorrido o prazo recursal previsto no Regimento Interno do TCU, sem que a Câmara dos Deputados manifestasse discordância, perante este Tribunal, da determinação que lhe fora dirigida, passou-se a verificar o regular cumprimento da determinação prevista no subitem 9.4 do Acórdão 2454/2019-TCU-Plenário.
117. Desse modo, verificou-se que a Câmara dos Deputados republicou na Seção 1 do Diário Oficial da União do dia 13/12/2019, p. 149-150, os demonstrativos da despesa com pessoal daquele órgão do Poder Legislativo referentes aos 1º e 2º quadrimestres de 2019 (peça 92) . Também se constatou, mediante consulta realizada no Siconfi, que as declarações encaminhadas pelo órgão alusivas aos mencionados demonstrativos foram devidamente retificadas (peças 93 e 94) .
118. Diante disso, e de que não se observou a dedução indevida no RGF referente ao 3º quadrimestre de 2019, propõe-se considerar cumprida a deliberação em tela.
VIII.2. Verificação do Cumprimento do Acórdão 553/2017-TCU-Plenário
119. Na análise das despesas de pessoal do 2º quadrimestre de 2015 (TC Processo 026.476/2015-0) , constatou-se que o Conselho Superior da Justiça do Trabalho (CSJT) , por intermédio do Ato Conjunto-TST/CSJT 12/2015, alterou os limites da despesa com pessoal dos órgãos da Justiça do Trabalho, o que, de acordo com a Constituição Federal, é matéria reservada à lei complementar. A Semag, naquela oportunidade, propôs ao Tribunal de Contas da União determinar ao CSJT que adotasse medidas com vistas à anulação do referido ato.
120. A proposta da unidade técnica, no entanto, não foi acolhida pelo Plenário do TCU, que na sessão de 29/3/2017 exarou o Acórdão 553/2017-TCU-Plenário (relator Ministro José Mucio Monteiro) , por meio do qual expediu as seguintes determinações:
'9.4 determinar aos órgãos do Poder Judiciário referidos no Art. 92 da Constituição Federal, para fins de cumprimento dos arts. 54 e 55 da Lei Complementar 101/2000, que reelaborem e republiquem os relatórios de gestão fiscal, desde o segundo quadrimestre de 2015, e passem a publicar os seguintes, neles registrando em colunas separadas o limite original a que estão sujeitos nos estritos termos do art. 20, §§ 1º e 2º, da mesma lei complementar, bem assim os limites alterados pelos atos administrativos do Conselho Nacional de Justiça e do Conselho Superior da Justiça do Trabalho;
9.5 determinar à Secretaria-Geral de Controle Externo a abertura de processo para verificação e discussão sobre o cumprimento dos limites de despesa de pessoal no âmbito do Poder Judiciário, fixados na forma prescrita na Lei Complementar 101/2000, ouvindo-se os conselhos, tribunais e demais órgãos federais pertinentes, entre eles o Ministério da Fazenda (ao qual compete examinar o cumprimento dos requisitos e restrições a serem observados para a celebração de operações de crédito pela União) ;'
121. As orientações a respeito do cumprimento da determinação constante do subitem 9.4 do Acórdão 553/2017-TCU-Plenário, para o corrente período de apuração, foram encaminhadas pela Semag em 5/12/2019 (peça 95) , nos moldes autorizados pelo Ministro José Mucio (peça 107 do TC Processo 026.476/2015-0) , acompanhadas do modelo denominado 'Demonstrativo dos Limites da Despesa com Pessoal em Cumprimento ao Acórdão 553/2017-TCU-Plenário. Item 9.4' que, desde o 3º quadrimestre de 2017, vem sendo elaborado e publicado junto com o Relatório de Gestão Fiscal.
122. No 3º quadrimestre de 2019, todos os 63 órgãos compreendidos no limite da despesa com pessoal do Poder Judiciário encaminharam e publicaram o 'Demonstrativo dos Limites da Despesa com Pessoal em Cumprimento ao Acórdão 553/2017-TCU-Plenário. Item 9.4'.
123. A análise dos demonstrativos dos limites da despesa com pessoal foi feita mediante a compilação das informações recebidas em um demonstrativo consolidado, que, além de reunir os limites da despesa de pessoal divulgados, evidencia os órgãos que, no corrente período de apuração, apresentam limite de gasto com pessoal superior a um dos parâmetros de acompanhamento definidos na Lei de Responsabilidade Fiscal (limites máximo, prudencial ou de alerta) . A consolidação dos demonstrativos encaminhados encontra-se no Anexo IV deste relatório.
124. O exame realizado considera tanto os limites originalmente definidos segundo os critérios de repartição estabelecidos pela Lei Complementar 101/2000 (em especial, o § 1º e a parte final da alínea 'c' do inciso I, ambos do art. 20 desse diploma normativo) , quanto aqueles resultantes das alterações promovidas por atos do Conselho Nacional de Justiça (CNJ) e da Justiça do Trabalho.
125. Cabe ressaltar que, dada a sua relevância para uma ação planejada e transparente da gestão fiscal, considerou-se também, na referida análise, os limites históricos da despesa com pessoal, considerados esses como aqueles não mais vigentes. Nesse sentido, propõe-se informar os achados relevantes aos dirigentes máximos dos respectivos órgãos.
126. Observando o Anexo IV, onde se encontram discriminados os percentuais dos limites da despesa com pessoal em relação aos limites fixados pela LRF ou pelas Resoluções do CNJ, merecem destaque os apresentados pelo CNJ e pelo Tribunal Regional do Trabalho da 18ª Região (TRT 18) .
127. Tomando por referência a despesa líquida com pessoal (DLP) do Conselho Nacional de Justiça no 3º quadrimestre de 2019, verifica-se que esse Conselho teria extrapolado os limites máximos fixados pelas Resoluções-CNJ 5/2005 e 26/2006, alcançando 146,3% desses limites, conforme a Tabela 6 a seguir. No entanto, não houve consequências, pois o Conselho, prevendo um significativo aumento de gastos, editou Resolução, em agosto de 2013, quase triplicando o limite que havia estabelecido inicialmente para si próprio.
128. Interessante observar, ainda, que a despesa de pessoal do CNJ poderia ser incorporada à do Supremo Tribunal Federal, sem que essa Suprema Corte incorresse em descumprimento de quaisquer dos limites previstos na legislação fiscal vigente.
Tabela 9 - DLP/RCL em Relação aos Limites - Tribunais Superiores\1 e CNJ
3º Quadrimestre de 2019
	ÓR-GÃO
	DLP (R$) \2
	DLP/RCL (I) \3
	LIMITES
	PERCENTUAL EM RELAÇÃO AOS LIMITES

				LRF (II) 
	Res.-CNJ 5/2005/
Port.STF 82/2005 (III) 
	Res.-CNJ 26/2006/
Port.STF 82/2005 (IV) 
	Res.-CNJ 177/2013/
Port. STF 82/2005 (V) 
	 (I) / (II) 
	 (I) / (III) 
	 (I) / (IV) 
	 (I) / (V) 

	STF
	375.851.347,78
	0,041500%
	0,073800%
	0,073726%
	0,073726%
	0,073726%
	56,2%
	56,3%
	56,3%
	56,3%

	CNJ \4
	79.490.340,73
	0,008777%
	N/A
	0,006000%
	0,006000%
	0,017000%
	N/A
	146,3%
	146,3%
	51,6%

	STJ
	935.403.527,08
	0,103284%
	0,224450%
	0,224276%
	0,224226%
	0,223809%
	46,0%
	46,1%
	46,1%
	46,1%

	STM
	334.225.576,39
	0,036904%
	0,101900%
	0,101798%
	0,080726%
	0,080576%
	36,2%
	36,3%
	45,7%
	45,8%

\1 Exceto Tribunal Superior Eleitoral e Tribunal Superior do Trabalho.
\2 DLP = Despesa Líquida com Pessoal.
\3 RCL do 3º quadrimestre de 2019 de R$ 905.658.589.594,29 publicada pela Portaria-STN 28, de 21/1/2020.
\4 N/A = NÃO SE APLICA tendo em vista que o Conselho Nacional de Justiça foi criado após a edição da Lei de Responsabilidade Fiscal.
129. Em situação peculiar encontra-se o Tribunal Regional do Trabalho da 18ª Região (TRT 18) . Os gastos com pessoal desse órgão realizados no 3º quadrimestre de 2019 conformam-se aos limites originalmente fixados pela LRF e pela Resolução-CNJ 5/2005/Ato-SEOF.GDGCA.GP.TST 239/2005. Observa-se, porém, que o TRT 18 perde a situação de enquadramento quando se tomam os limites fixados pela Resolução-CNJ 26/2006/Ato Conjunto-TST/CSJT 1/2007 e pela Resolução-CNJ 177/2013/Ato Conjunto-TST/CSJT 30/2013.
130. De fato, o TRT 18 ultrapassaria o limite de alerta previsto no art. 59, § 1º, inciso II, da LRF, definido como 90% do limite máximo fixado pela Resolução-CNJ 26/2006/Ato Conjunto-TST/CSJT 1/2007 (92,9%) e pela Resolução-CNJ 177/2013/Ato Conjunto-TST/CSJT 30/2013 (93,0%) , conforme evidenciado na Tabela 10 a seguir.
Tabela 10 - DLP/RCL em Relação aos Limites - Justiça do Trabalho
3º Quadrimestre de 2019
	ÓR-GÃO
	DLP (R$) \1
	DLP/RCL  (I) \2
	LIMITES
	PERCENTUAL EM RELAÇÃO AOS LIMITES

				LRF (II) 
	RES CNJ 5/2005 (III) \3
	RES CNJ 26/2006 (IV) \4
	RES CNJ 177/
2013 (V) \5
	ATO CONJ TST/
CSJT 12/2015 (VI) 
	 (I) /
 (II) 
	 (I) /
 (III) 
	 (I) /
 (IV) 
	 (I) /
 (V) 
	 (I) /
 (VI) 

	TST
	614.875.738,75
	0,067893%
	0,206935%
	0,206896%
	0,182102%
	0,181764%
	0,181764%
	32,8%
	32,8%
	37,3%
	37,4%
	37,4%

	TRT 1
	1.447.094.402,23
	0,159784%
	0,372658%
	0,372550%
	0,327940%
	0,327331%
	0,294541%
	42,9%
	42,9%
	48,7%
	48,8%
	54,2%

	TRT 2
	1.981.341.859,24
	0,218774%
	0,414905%
	0,414784%
	0,365117%
	0,364439%
	0,366147%
	52,7%
	52,7%
	59,9%
	60,0%
	59,8%

	TRT 3
	1.350.462.532,24
	0,149114%
	0,380315%
	0,380204%
	0,334678%
	0,334056%
	0,304548%
	39,2%
	39,2%
	44,6%
	44,6%
	49,0%

	TRT 4
	1.156.763.011,14
	0,139511%
	0,271745%
	0,271666%
	0,239136%
	0,238692%
	0,221065%
	51,3%
	51,4%
	58,3%
	58,4%
	63,1%

	TRT 5
	811.354.407,92
	0,089587%
	0,235301%
	0,235233%
	0,207065%
	0,206680%
	0,184667%
	38,1%
	38,1%
	43,3%
	43,3%
	48,5%

	TRT 6
	608.923.964,13
	0,067235%
	0,173432%
	0,173382%
	0,152620%
	0,152336%
	0,136461%
	38,8%
	38,8%
	44,1%
	44,1%
	49,3%

	TRT 7
	315.404.845,83
	0,034826%
	0,087418%
	0,087393%
	0,076928%
	0,076785%
	0,069410%
	39,8%
	39,8%
	45,3%
	45,4%
	50,2%

	TRT 8
	442.484.640,28
	0,048858%
	0,115213%
	0,115180%
	0,101388%
	0,101200%
	0,091173%
	42,4%
	42,4%
	48,2%
	48,3%
	53,6%

	TRT 9
	776.862.184,06
	0,085779%
	0,131673%
	0,131635%
	0,115872%
	0,115657%
	0,150370%
	65,1%
	65,2%
	74,0%
	74,2%
	57,0%

	TRT 10
	426.915.872,70
	0,047139%
	0,118556%
	0,118521%
	0,104329%
	0,104135%
	0,094278%
	39,8%
	39,8%
	45,2%
	45,3%
	50,0%

	TRT 11
	336.274.006,66
	0,037130%
	0,080659%
	0,080636%
	0,070980%
	0,070848%
	0,066021%
	46,0%
	46,0%
	52,3%
	52,4%
	56,2%

	TRT 12
	543.621.112,64
	0,060025%
	0,142164%
	0,142123%
	0,125105%
	0,124872%
	0,114128%
	42,2%
	42,2%
	48,0%
	48,1%
	52,6%

	TRT 13
	328.100.561,75
	0,036228%
	0,076936%
	0,076936%
	0,076914%
	0,067578%
	0,067578%
	47,1%
	47,1%
	47,1%
	53,6%
	53,6%

	TRT 14
	257.949.280,14
	0,028482%
	0,071770%
	0,071749%
	0,063158%
	0,063041%
	0,057479%
	39,7%
	39,7%
	45,1%
	45,2%
	49,6%

	TRT 15
	1.187.503.409,50
	0,131120%
	0,249272%
	0,249200%
	0,219360%
	0,218952%
	0,255194%
	52,6%
	52,6%
	59,8%
	59,9%
	51,4%

	TRT 16 
	177.905.141,50
	0,019644%
	0,029946%
	0,029937%
	0,026353%
	0,026304%
	0,042882%
	65,6%
	65,6%
	74,5%
	74,7%
	45,8%

	TRT 17
	237.366.542,42
	0,026209%
	0,042817%
	0,042805%
	0,037679%
	0,037609%
	0,049317%
	61,2%
	61,2%
	69,6%
	69,7%
	53,1%

	TRT 18 
	417.773.303,56
	0,046129%
	0,056455%
	0,056439%
	0,049680%
	0,049588%
	0,077174%
	81,7%
	81,7%
	92,9%
	93,0%
	59,8%

	TRT 19 
	180.806.918,88
	0,019964%
	0,042869%
	0,042857%
	0,037725%
	0,037655%
	0,034738%
	46,6%
	46,6%
	52,9%
	53,0%
	57,5%

	TRT 20
	140.556.695,97
	0,015520%
	0,030556%
	0,030547%
	0,026889%
	0,026839%
	0,029098%
	50,8%
	50,8%
	57,7%
	57,8%
	53,3%

	TRT 21
	214.159.608,81
	0,023647%
	0,041892%
	0,044080%
	0,038802%
	0,038730%
	0,041892%
	56,4%
	53,6%
	60,9%
	61,1%
	56,4%

	TRT 22
	122.091.686,66
	0,013481%
	0,019608%
	0,019602%
	0,017255%
	0,017223%
	0,029751%
	68,8%
	68,8%
	78,1%
	78,3%
	45,3%

	TRT 23
	257.464.017,16
	0,028428%
	0,038991%
	0,038980%
	0,034312%
	0,034248%
	0,049215%
	72,9%
	72,9%
	82,9%
	83,0%
	57,8%

	TRT 24
	194.005.260,22
	0,021421%
	0,041820%
	0,041808%
	0,036802%
	0,036733%
	0,044404%
	51,2%
	51,2%
	58,2%
	58,3%
	48,2%

\1 DLP = Despesa Líquida com Pessoal;
\2 RCL do 3º quadrimestre de 2019 de R$ 905.658.589.594,29 publicada pela Portaria-STN 28, de 21/1/2020;
\3 ATO SEOF.GDGCA.GP.TST 239/2005;
\4 ATO CONJ TST/CSJT 1/2007;
\5 ATO CONJ TST/CSJT 30/2013.
131. A despeito de a despesa com pessoal do TRT 18, apurada no 3º quadrimestre de 2019, ter superado 90% do limite máximo fixado pela Resolução-CNJ 26/2006/Ato Conjunto-TST/CSJT 1/2007 e pela Resolução-CNJ 177/2013/Ato Conjunto-TST/CSJT 30/2013, não houve quaisquer implicações jurídicas ao órgão ou aos gestores. Isso porque o Tribunal de Contas da União ainda não deliberou acerca da legalidade do Ato Conjunto-TST/CSJT 12, de 1/7/2015, que redistribuiu os limites da despesa com pessoal da Justiça do Trabalho entre seus tribunais regionais, conferindo maior limite para aqueles com dificuldade e reduzindo os daqueles com maior folga.
132. A propósito, a matéria é analisada no bojo do processo TC Processo 036.541/2018-4 (relator Ministro Raimundo Carreiro) , com vistas a verificar e discutir o cumprimento dos limites da despesa com pessoal no âmbito do Poder Judiciário, consoante determinação expressa do subitem 9.5 do Acórdão 553/2017-TCU-Plenário (relator Ministro José Mucio Monteiro) .
133. Cumpre reforçar que a realocação dos limites entre os Tribunais Regionais do Trabalho ignorou o critério fixado no § 1º do art. 20 da Lei de Responsabilidade Fiscal, subvertendo a lógica estabelecida pela lei para limitar os gastos com pessoal no setor público, segundo a qual o parâmetro legal limita a despesa, e não o limite se amolda à despesa.
134. Os órgãos da Justiça Federal e os da Justiça Eleitoral, por sua vez, não extrapolaram nenhum dos limites da despesa de pessoal previstos na LRF. Observando o Anexo IV deste relatório, pode-se facilmente constatar o enquadramento desses órgãos do Poder Judiciário quando se considera a despesa líquida de pessoal do 3º quadrimestre de 2019 em relação aos limites fixados tanto na LRF, quanto nos normativos infralegais expedidos pelo Conselho Nacional de Justiça (CNJ) , Conselho da Justiça Federal (CJF) ou Tribunal Superior Eleitoral (TSE) .
135. Em síntese, os dados apresentados pelos 63 órgãos que integram o Poder Judiciário permitem concluir que, considerando os limites definidos conforme os critérios estabelecidos na LRF e nas resoluções do CNJ para as despesas com pessoal do período alusivo ao 3º quadrimestre de 2019, o Tribunal Regional do Trabalho da 18ª Região ultrapassaria o limite de alerta (90% do limite legal) estabelecido em relação ao limite máximo fixado pela Resolução-CNJ 26/2006/Ato Conjunto-TST/CSJT 1/2007 (92,9%) e pela Resolução-CNJ 177/2013/Ato Conjunto-TST/CSJT 30/2013 (93,0%) , ambas referendadas pelo TCU.
136. Há, além disso, a situação peculiar do CNJ: criado após a edição da LRF, por força da Emenda Constitucional 45/2004, esse Conselho, mediante resolução, fixou um limite para si próprio e, posteriormente, por outra resolução, triplicou seu limite inicial. Nota-se, por oportuno, que as despesas de pessoal do CNJ seriam facilmente absorvidas pelo limite do Supremo Tribunal Federal.
137. Enfim, essas recorrentes alterações dos limites da despesa de pessoal, promovidas por atos infralegais, ao arrepio da Constituição e da Lei de Responsabilidade Fiscal, acabaram por, repise-se, subverter a lógica estabelecida pela Lei para limitar os gastos de pessoal no setor público, segundo a qual a despesa deve se amoldar ao limite, e não o limite à despesa.
IX. CONCLUSÃO
138. Todos os Poderes e órgãos cumpriram as exigências de publicação e encaminhamento ao TCU dos Relatórios de Gestão Fiscal do 3º quadrimestre de 2019, em atendimento aos arts. 54 e 55 da LRF e ao inciso I do art. 5º da Lei 10.028/2000 (Lei de Crimes Fiscais) . (itens 3 e 4 deste relatório) 
139. A receita corrente líquida calculada e publicada pela STN (Portaria-STN 28/2020) alcançou, no 3º quadrimestre de 2019, o montante de R$ 906 bilhões (item 7) . A preços de dezembro de 2019, esse valor equivale a R$ 924 bilhões, representando um ganho real de 8% em relação ao valor apurado no 2º quadrimestre de 2019 (R$ 855 bilhões) . (item 12) 
140. Todos os órgãos divulgaram seus RGFs no Siconfi, conforme estabelecido no art. 136 da Lei 13.707/2018 - LDO 2019 (itens 13 a 15) . A comparação entre os demonstrativos da despesa com pessoal publicados no Diário Oficial da União, os encaminhados a este Tribunal e aqueles declarados no Siconfi não revelou divergências relevantes. (itens 16 e 17) 
141. Após a análise das despesas com pessoal, realizada no capítulo V, verificou-se que não houve, na esfera federal, nenhum órgão que tenha infringido os limites vigentes previstos no § 1º do art. 20 da Lei de Responsabilidade Fiscal (item 22) , ressalvando-se que foram considerados como limites dos órgãos da Justiça do Trabalho aqueles fixados no Ato Conjunto TST/CSJT 12/2015, cujo mérito é analisado no bojo do processo TC Processo 036.541/2018-4, com vistas a verificar e discutir o cumprimento dos limites da despesa com pessoal no âmbito do Poder Judiciário, fixados na forma da Lei Complementar 101/2000, consoante determinado no subitem 9.5 do Acórdão 553/2017-TCU-Plenário, e como limites do Tribunal de Justiça do Distrito Federal e dos Territórios, do Ministério Público do Distrito Federal e Territórios e das despesas com servidores dos ex-Territórios de Roraima e do Amapá, aqueles previstos no Decreto 3.917/2001, com a alteração promovida pelo Decreto 10.120/2019. (itens 19 e 20; e 132) 
142. Os valores publicados no Demonstrativo da Disponibilidade de Caixa e dos Restos a Pagar dos órgãos pertencentes aos Poderes Judiciário e Legislativo e ao Ministério Público, bem como em relação à DPU foram objeto de verificação, utilizando-se os valores do Siafi e a metodologia de cálculo de disponibilidades de caixa editada pela STN, com os valores discriminados por fonte de recursos. Não foram identificados problemas relevantes nos demonstrativos desses órgãos e todos apresentaram disponibilidade nula ou positiva após a inscrição dos RPNPs. Além disso, verificou-se que a grande maioria dos órgãos apresentou disponibilidade suficiente em todas as fontes de recursos para sustentar a inscrição dos respectivos restos a pagar não processados e, nos dois órgãos em que houve disponibilidade negativa em fonte específica, já foram tomadas as medidas saneadoras pertinentes. Sendo, portanto, proposto considerar, para esses órgãos, regular a inscrição de restos a pagar não processados e compatível com as disponibilidades discriminadas por fonte de recursos. (itens 38 a 44) 
143. A disponibilidade do Poder Executivo após a inscrição de RPNP foi de R$ 1,3 trilhão e, nos dois últimos exercícios, correspondeu a 99,4% da disponibilidade total dos órgãos pertencentes aos OFSS. Para análise, esse valor é distribuído por Grupos de Destinação de Recursos, que são subconjuntos de fontes de recursos. (itens 51 a 53) 
144. Nos exercícios anteriores vinha se verificando a existência de grupos de destinação de recursos vinculados à seguridade social com disponibilidades negativas significativas. Diante desse quadro, no subitem 9.7 do Acórdão 883/2018-TCU-Plenário (rel. Ministro Vital do Rêgo) determinou-se que a Semag verificasse nos futuros acompanhamentos dos relatórios de gestão fiscal, referentes ao terceiro quadrimestre, a existência de disponibilidade negativa nos grupos de recursos vinculados à seguridade social. No exercício sob análise, não houve nenhum grupo com disponibilidade negativa. Consequentemente, propõe-se considerar, para o Poder Executivo, regular a inscrição de restos a pagar não processados e compatível com as disponibilidades agrupadas por Grupos de Destinação de Recursos. (itens 45 a 55) 
145. Nos três quadrimestres de 2019 a Dívida Mobiliária do Tesouro Nacional representou mais de 99% da Dívida Consolidada da União, sendo que ambas ultrapassaram o patamar de R$ 6 trilhões no 3º quadrimestre. Em relação ao quadrimestre anterior a DM cresceu 4,29%. A despeito dessa expansão e tendo em vista o significativo crescimento da RCL da União, principal parâmetro de avaliação dos indicadores fiscais e que cresceu 9,23% no mesmo período, a relação DM/RCL saiu de 710,78% no 2º quadrimestre para 678,66%, fechando o exercício em patamar inferior a 2018 (705,78%) . (itens 68 a 71) 
146. Já a expansão da Dívida Consolidada Líquida foi menor que a da DM no 3º quadrimestre, 2,76% (R$ 96,4 bilhões) , sendo resultado do crescimento de R$ 257 bilhões em passivos e de R$ 161 bilhões em ativos (inclui a redução em restos a pagar processados) . Dado o crescimento da RCL no 3º quadrimestre, a relação DCL/RCL caiu de 420,64% para 395,74%, inferior inclusive ao fechamento do exercício anterior (397,78%) . Este indicador teria diminuído ainda mais, se não fosse a redução do montante contabilizado em Haveres Financeiros, causado pelo crescimento dos 'Ajustes para Perdas' nos registros contábeis das dívidas dos entes subnacionais para com a União. (itens 72 a 78) 
147. As operações de crédito da União no exercício, após as deduções legais, alcançaram R$ 225,6 bilhões, equivalentes a 24,92% da RCL, e o saldo das garantias concedidas pela União ao final do 3º quadrimestre foi de R$ 280 bilhões, o que representou 30,86% da RCL. Ambos indicadores ficaram abaixo de 60% da RCL, cumprindo, portanto, os limites estabelecidos pelo Senado Federal. (itens 83 e 93 a 94) 
148. Em novembro 2019 foi estabelecido pela primeira vez um limite anual para a concessão de garantias aos entes federativos subnacionais, no montante total de R$ 22,5 bilhões. De acordo com as informações publicadas no Relatório de Gestão Fiscal Consolidado de 2019, o montante dessas operações atingiu 73,9% do limite, abaixo, portanto, do limite estabelecido e do limite para os alertas dessa Corte de Contas (90%) . (itens 95 a 98) 
149. A despeito da significativa limitação para a concessão de garantias pelo recém-inaugurado 'intralimite' anual, o risco fiscal decorrente de tais operações tem crescido, tendo em vista a elevação dos montantes honrados pela União, e, principalmente, as suspensões da execução de contragarantias efetuadas em 2019 por meio de liminares judiciais. À exceção do Estado do Rio de Janeiro (que está no Regime de Recuperação Fiscal) , até 2018 as inadimplências dos entes subnacionais eram regularizadas por meio da execução das contragarantias. Porém, ao longo de 2019, quatro estados (MG, GO, RN e AP) contaram com a referida suspensão para o não pagamento das obrigações surgidas pela honra de garantias, situação mantida até o final do exercício. (itens 99 a 109) 
150. A Câmara dos Deputados, em atendimento ao comando do subitem 9.4 do Acórdão 2454/2019-TCU-Plenário (rel. Ministro Bruno Dantas) , republicou os demonstrativos das despesas com pessoal constantes de seus Relatórios de Gestão Fiscal referentes aos 1º e 2º quadrimestres de 2019, desconsiderando, nas deduções da despesa bruta com pessoal, a despesa com inativos e pensionistas custeadas com recursos da 'Fonte 53 - Cofins', assim como retificou as respectivas declarações do RGF encaminhadas ao Sistema de Informações Fiscais e Contábeis do Setor Público Brasileiro - Siconfi. Em razão disso, propõe-se declarar cumprida a determinação objeto da retromencionada deliberação. (itens 117 a 118) 
151. Em cumprimento à determinação do subitem 9.4 do Acórdão 553/2017-TCU-Plenário (rel. Ministro José Mucio) , no 3º quadrimestre de 2019, todos os 63 órgãos compreendidos no limite da despesa com pessoal do Poder Judiciário encaminharam e publicaram o 'Demonstrativo dos Limites da Despesa com Pessoal em Cumprimento ao Acórdão 553/2017-TCU-Plenário. Item 9.4'. (item 122) 
152. Na análise dos demonstrativos recepcionados em atendimento ao Acórdão 553/2017-TCU-Plenário, considerou-se tanto os limites originalmente definidos segundo os critérios da Lei Complementar 101/2000, quanto aqueles resultantes das alterações promovidas por atos do Conselho Nacional de Justiça e da Justiça do Trabalho, denominando-se limites históricos da despesa com pessoal aqueles não mais em vigor. O estudo desses limites é relevante para uma ação planejada e transparente da gestão fiscal; nesse sentido, foi proposto informar os achados relevantes aos dirigentes máximos dos respectivos órgãos do Poder Judiciário. (itens 124 a 125) 
153. Considerando a despesa líquida de pessoal dos órgãos do Poder Judiciário no 3º quadrimestre de 2019, o Tribunal Regional Federal da 18ª Região ultrapassaria o limite de alerta, estabelecido pelo art. 59, § 1º, inciso II, da LRF, definido como 90% do limite máximo fixado pela Resoluções-CNJ 26/2006 e 177/2013, acompanhadas, respectivamente, dos Atos Conjuntos TST/CSJT 1/2007 (92,9%) e 177/2013 (93,0%) . Já o CNJ excede o limite máximo por ele mesmo fixado em 2005 por ocasião de sua criação. (itens 126 a 133) 
X. PROPOSTA DE ENCAMINHAMENTO
154. Tendo em vista a análise realizada sobre os demonstrativos dos Relatórios de Gestão Fiscal em exame, propõe-se ao Tribunal de Contas da União:
a) considerar atendidas as exigências de publicação e encaminhamento ao TCU dos Relatórios de Gestão Fiscal pelos Poderes e órgãos relacionados no art. 20 da Lei Complementar 101/2000, correspondentes ao 3º quadrimestre do exercício de 2019, em obediência aos arts. 54 e 55 da referida Lei Complementar, bem como ao inciso I do art. 5º da Lei 10.028/2000;
b) considerar atendida a exigência de disponibilização dos Relatórios de Gestão Fiscal do 3º quadrimestre de 2019 no Sistema de Informações Contábeis e Fiscais do Setor Público Brasileiro por parte dos Poderes e órgãos relacionados no art. 20 da Lei Complementar 101/2000;
c) considerar cumpridos, no 3º quadrimestre do exercício de 2019, os limites prudencial e máximo vigentes da despesa com pessoal pelos Poderes e órgãos federais relacionados no art. 20 da Lei Complementar 101/2000, ressalvando que foram considerados como limites dos órgãos da Justiça do Trabalho aqueles fixados no Ato Conjunto TST/CSJT 12/2015, cujo mérito encontra-se em análise no bojo do processo TCProcesso 036.541/2018-4, com vistas a verificar e discutir o cumprimento dos limites da despesa com pessoal no âmbito do Poder Judiciário, consoante determinação expressa do subitem 9.5 do Acórdão 553/2017-TCU-Plenário (rel. Ministro José Mucio Monteiro) ;
d) considerar regular e compatível com as disponibilidades discriminadas por fonte de recursos, para os órgãos dos Poderes Legislativo e Judiciário e do Ministério Público e para a Defensoria Pública da União, no exercício de 2019, a inscrição de restos a pagar não processados;
e) considerar regular e compatível com as disponibilidades agrupadas por Grupos de Destinação de Recursos, para o Poder Executivo, no exercício de 2019, a inscrição de restos a pagar não processados;
f) informar à Casa Civil da Presidência da República, à Câmara dos Deputados e ao Senado Federal, de modo a prevenir riscos e corrigir desvios capazes de afetar o equilíbrio das contas públicas, que os montantes das dívidas consolidada e mobiliária alcançaram, no 3º quadrimestre de 2019, respectivamente, 395,74% da RCL e 678,66% da RCL;
g) considerar atendidos os limites previstos na Resolução do Senado Federal 48/2007 para o montante de operações de crédito contraídas e de garantias concedidas pela União;
h) considerar atendido o limite estabelecido pela Resolução do Senado Federal 38/2019 para a concessão de garantias em operações de crédito dos estados, DF e municípios no exercício de 2019;
i) considerar cumprida a determinação contida no subitem 9.4 do Acórdão 2454/2019-TCU-Plenário (rel. Ministro Bruno Dantas) ;
j) atestar a publicação e o recebimento dos demonstrativos dos limites da despesa com pessoal relativos ao 3º quadrimestre de 2019, conforme determinação contida no subitem 9.4 do Acórdão 553/2017-TCU-Plenário;
k) informar, considerando a despesa com pessoal realizada no 3º quadrimestre de 2019 em relação aos limites históricos da despesa com pessoal, e a sua relevância para uma ação planejada e transparente da gestão fiscal:
k.1) ao Presidente do Conselho Superior da Justiça do Trabalho, bem como ao Presidente do Tribunal Regional do Trabalho da 18ª Região, que esse órgão da Justiça do Trabalho excederia o limite de alerta definido com 90% dos limites máximos estabelecidos pela Resolução-CNJ 26, de 5/12/2006, c/c o Ato Conjunto-TST/CSJT 1, de 9/1/2007 (92,9%) , e pela Resolução-CNJ 177, de 6/8/2013, c/c o Ato Conjunto-TST/CSJT 30, de 26/8/2013 (93,0%) ;
k.2) ao Presidente do Conselho Nacional de Justiça que esse Conselho ultrapassaria os limites máximos fixados nas Resoluções-CNJ 5, de 16/8/2005, e 26, de 5/12/2006, mas que as despesas de pessoal desse Conselho podem ser absorvidas pelo limite da despesa com pessoal do Supremo Tribunal Federal, sem que essa Corte Suprema incorra em violações aos dispositivos da Lei Complementar 101/2000 atinentes aos limites das despesas com pessoal;
l) encaminhar cópia deste acórdão, acompanhado deste relatório, à Comissão Mista de Planos, Orçamentos Públicos e Fiscalização do Congresso Nacional, em cumprimento ao disposto no art. 59, caput, da Lei Complementar 101/2000, bem como à Secretaria do Tesouro Nacional, à Secretaria de Orçamento Federal, ao Tribunal Regional do Trabalho da 18ª Região, ao Conselho Nacional de Justiça, ao Conselho Superior da Justiça do Trabalho e ao Supremo Tribunal Federal;
m) autorizar o encerramento do presente processo, com fulcro no art. 169, inciso V, do Regimento Interno do Tribunal de Contas da União."
É o Relatório.

não há.

Não atuou.

ACOMPANHAMENTO SOBRE A PUBLICAÇÃO E O CONTEÚDO DOS RELATÓRIOS DE GESTÃO FISCAL CONCERNENTES AO 3º QUADRIMESTRE DE 2019. LEI DE RESPONSABILIDADE FISCAL. CUMPRIMENTO DAS EXIGÊNCIAS DE PUBLICAÇÃO. CUMPRIMENTO DOS LIMITES FIXADOS E DAS EXIGÊNCIAS LEGAIS. INFORMAÇÃO AOS ÓRGÃOS PERTINENTES.

RELATÓRIO DE ACOMPANHAMENTO (RACOM)

Secretaria de Macroavaliação Governamental (Semag).

Trata-se de acompanhamento acerca dos Relatórios de Gestão Fiscal (RGFs) referentes ao 3º quadrimestre de 2019, publicados pelos seguintes órgãos: Presidência da República, Ministério Público da União, Defensoria Pública da União, Câmara dos Deputados, Senado Federal, Conselho Nacional de Justiça, Superior Tribunal de Justiça, Supremo Tribunal Federal, Tribunal de Contas da União, órgãos da Justiça Federal, Justiça do Distrito Federal e Territórios, órgãos da Justiça Eleitoral, Justiça Militar e órgãos da Justiça do Trabalho.
Formalmente, a análise objetivou verificar o atendimento aos arts. 54 e 55 da Lei Complementar 101/2000 - Lei de Responsabilidade Fiscal (LRF) - e ao inciso I do art. 5º da Lei 10.028/2000 (Lei de Crimes Fiscais) .
Materialmente, o exame se debruçou sobre a observância dos limites legais aplicáveis à receita corrente líquida, à despesa com pessoal, aos montantes da dívida pública, às operações de crédito e às garantias concedidas e contragarantias recebidas - sendo que esses três últimos itens, por força do § 1º do art. 55 da LRF, compõem apenas o RGF do Poder Executivo.
As constatações gerais do Relatório de Acompanhamento produzido pela Semag (peças 97-99) podem ser assim resumidas:
a) todos os Poderes e órgãos cumpriram as exigências de publicação e encaminhamento ao TCU dos Relatórios de Gestão Fiscal do 3º quadrimestre de 2019, em cumprimento aos arts. 54 e 55 da LRF e ao inciso I do art. 5º da Lei 10.028/2000 (Lei de Crimes Fiscais) ;
b) foram cumpridos os limites prudencial e máximo vigentes da despesa com pessoal pelos Poderes e órgãos federais relacionados no art. 20 da Lei Complementar 101/2000, com a ressalva de que foram considerados como limites dos órgãos da Justiça do Trabalho os fixados no Ato Conjunto-TST/CSJT 12/2015, cujo mérito está pendente de decisão no TC 036.541/20184 (relator Ministro Raimundo Carreiro) , cuja finalidade é verificar e discutir o cumprimento dos limites da despesa com pessoal no âmbito do Poder Judiciário - v.g. subitem 9.5 do Acórdão 553/2017-TCU-Plenário (relator Ministro José Mucio Monteiro) , e como limites do Tribunal de Justiça do Distrito Federal e dos Territórios, do Ministério Público do Distrito Federal e Territórios e das despesas com servidores dos extintos Territórios de Roraima e Amapá, os previstos no Decreto 3.917/2001, com a redação que lhe foi conferida pelo Decreto 10.120/2019;
c) os demonstrativos das disponibilidades de caixa e dos restos a pagar referentes ao 3º quadrimestre de 2019 publicados pelos órgãos atestam disponibilidades suficientes para suportar a inscrição de restos a pagar não processados;
d) houve disponibilização dos Relatórios de Gestão Fiscal relativos ao 3º quadrimestre de 2019 no Sistema de Informações Contábeis e Fiscais do Setor Público Brasileiro (Siconfi) por todos os órgãos listados no art. 20 da LRF, em atenção ao art. 136 da Lei 13.707/2018 (LDO 2019) ;
e) o nível de endividamento da União, representado pela dívida consolidada líquida, alcançou 395,74% da receita corrente líquida;
f) a dívida mobiliária alcançou 684,65% da receita corrente líquida;
g) foram observados os limites fixados pelo Senado Federal (Resolução 48/2007) para o montante de operações de crédito contraídas e de garantias concedidas pela União, uma vez que esses parâmetros alcançaram 24,92% e 30,86%, abaixo do limite de 60% da receita corrente líquida;
h) foi observado o limite fixado pelo Senado Federal (Resolução 38/2019) para concessão de garantias pela União em operações de crédito dos estados, DF e municípios, uma vez que o montante total dessas operações foi inferior a R$ 22,5 bilhões no exercício de 2019;
i) a análise dos demonstrativos publicados e encaminhados a este Tribunal, em cumprimento à determinação contida no subitem 9.4 do Acórdão 553/2017-TCU-Plenário, considerou tanto os limites originalmente fixados segundo os critérios da LRF, quanto os resultantes de alterações promovidas por atos infralegais dos Conselhos Nacional de Justiça e da Justiça do Trabalho; dada a sua relevância para uma ação planejada e transparente da gestão fiscal, a referida análise abrangeu tanto os limites vigentes quantos os limites históricos, isto é, não mais em vigor;
j) o exame da despesa com pessoal realizada no 3º quadrimestre de 2019 face aos limites históricos da despesa com pessoal evidenciou que:
j.1) o Tribunal Regional do Trabalho da 18ª Região extrapolou o limite de alerta - definido como 90% (art. 22, parágrafo único, da LRF) dos limites máximos - à luz dos montantes previstos nas Resoluções-CNJ 26, de 5/12/2006 (Ato Conjunto-TST/CSJT 1/2007) e 177, de 6/8/2013 (Ato Conjunto-TST/CSJT 30/2013) ;
j.2) o Conselho Nacional de Justiça teria excedido o limite máximo por ele fixado em 2005 por ocasião de sua criação (Resolução-CNJ 5, de 16/8/2005) , assim como o limite máximo fixado pela Resolução-CNJ 26, de 5/12/2006.
Anuo aos exames e conclusões da Semag, cujos fundamentos adoto como razões de decidir. Dada a importância do tema e o atual cenário fiscal brasileiro, considero pertinente tecer observações complementares sobre determinados aspectos.
A receita corrente líquida calculada e publicada pela STN (Portaria-STN 28/2020) alcançou, no 3º quadrimestre de 2019, o montante de R$ 906 bilhões. A preços de dezembro de 2019, esse valor equivale a R$ 924 bilhões, o que representa ganho real de 8% em relação ao valor apurado no 2º quadrimestre de 2019 (R$ 855 bilhões) .
Esse incremento derivou do aumento de receitas patrimoniais auferidas no período, oriundas do recebimento dos recursos da cessão onerosa do Pré-Sal e das rodadas de concessão de campos de petróleo, assim como do aumento da distribuição de dividendos de sociedades cuja maioria do capital social pertence à União. Assim, a elevação atípica da RCL no quadrimestre em exame trouxe certo conforto para fins de cumprimento dos limites impostos pela LRF. 
Ainda que a despesa líquida com pessoal (DLP) da União, em termos nominais, tenha crescido, em média, 2,2% a cada quadrimestre entre o 1º quadrimestre de 2016 e o 3º quadrimestre de 2019, a relação DLP/RCL, parâmetro adotado pela LRF como forma de controle - que vinha se mantendo, desde o 2º quadrimestre de 2017, em torno de 35% -, assumiu, para o presente período de apuração, uma proporção de apenas 31,6%. A redução decorre do aumento desproporcional da RCL em relação à DLP.
O mesmo efeito se verificou na apuração dos limites de endividamento. Como o crescimento da RCL no 3º quadrimestre foi mais que o dobro do crescimento da Dívida Mobiliária (DM) , houve expressiva queda no índice DM/RCL, de 710,78% ao final do quadrimestre anterior para 678,66% da RCL no encerramento do exercício de 2019.
Na mesma toada, a Dívida Consolidada Líquida (DCL) cresceu menos do que a Dívida Mobiliária no 3º quadrimestre em relação ao quadrimestre anterior. Mesmo que a DCL tenha aumentado 2,76% (R$ 96,4 bilhões) , o crescimento da RCL no 3º quadrimestre, equivalente a mais de três vezes o crescimento da Dívida Consolidada Líquida, favoreceu a redução do índice DCL/RCL, de 420,64% no 2º quadrimestre para 395,74% no 3º quadrimestre - proporção inferior, inclusive, ao apurado ao final do exercício anterior (397,78%) .
Conforme já ressaltei anteriormente em processos dessa natureza (v.g. Acórdão 2545/2019-TCU-Plenário) , carece de regulamentação a fixação dos limites das dívidas consolidada e mobiliária federal, o primeiro de competência do Senado Federal e o segundo do Congresso Nacional. 
Entendo, contudo, que embora não haja limite formalmente definido para os montantes das dívidas consolidada e mobiliária federal, a missão atribuída pela LRF a este Tribunal possui espectro amplo, guiado, sempre, pela diretriz insculpida em seu art. 1º, § 1º, segundo a qual a responsabilidade na gestão fiscal pressupõe a ação planejada e transparente, em que se previnem riscos e corrigem desvios capazes de afetar o equilíbrio das contas públicas.
Para esse intento, embora não seja juridicamente viável expedir o alerta preconizado pela LRF por ausência de critério legal, cabe ao Tribunal informar a situação aos órgãos envolvidos com vistas à busca de melhorias no cenário fiscal - o que faço na forma do acórdão.
Da mesma forma, os limites individuais com despesas de pessoal foram cumpridos por todos os órgãos neste quadrimestre, e o mencionado incremento atípico da RCL também favoreceu a situação de órgãos que se encontravam em condição mais sensível ao final do quadrimestre anterior.
Para esse exame, foram considerados como limites dos órgãos da Justiça do Trabalho os fixados no Ato Conjunto-TST/CSJT 12/2015, cuja legalidade é analisada no TC Processo 036.541/2018-4, e como limites do Tribunal de Justiça do Distrito Federal e dos Territórios, do Ministério Público do Distrito Federal e Territórios e das despesas com servidores dos ex-Territórios de Roraima e do Amapá, os previstos no Decreto 3.917/2001, com alteração promovida pelo Decreto 10.120/2019. 
Em situação peculiar encontra-se o Tribunal Regional do Trabalho da 18ª Região (TRT 18) , cujos gastos com pessoal realizados no 3º quadrimestre de 2019 conformam-se aos limites originalmente fixados pela LRF. Observa-se, porém, que o TRT 18 perde a situação de enquadramento com base nos limites fixados pela Resolução-CNJ 26/2006/Ato Conjunto-TST/CSJT 1/2007 (o montante de despesas de pessoal alcança 92,9% do limite) e pela Resolução-CNJ 177/2013/Ato Conjunto-TST/CSJT 30/2013 (93,0% do limite) .
A despeito de a despesa com pessoal do TRT 18, apurada no 3º quadrimestre de 2019, ter superado 90% do limite máximo fixado pela Resolução-CNJ 26/2006/Ato Conjunto-TST/CSJT 1/2007 e pela Resolução-CNJ 177/2013/Ato Conjunto-TST/CSJT 30/2013, o Tribunal de Contas da União ainda não deliberou acerca da legalidade do Ato Conjunto-TST/CSJT 12, de 1/7/2015, que redistribuiu os limites da despesa com pessoal da Justiça do Trabalho entre seus tribunais regionais, conferindo maior limite para unidades com dificuldade e reduzindo os daquelas com maior folga. 
A matéria ainda se encontra em discussão no TC Processo 036.541/2018-4 (relator Ministro Raimundo Carreiro) , com vistas a verificar e discutir o cumprimento dos limites da despesa com pessoal no âmbito do Poder Judiciário, consoante determinação contida no subitem 9.5 do Acórdão 553/2017-TCU-Plenário (relator Ministro José Mucio Monteiro) .
Dessa feita, assinalo novamente a situação singular do Tribunal Regional do Trabalho da 18ª Região para fins de publicidade e para que se reitere a informação ao órgão a respeito.
Pelo exposto, coube-me registrar o contexto peculiar do 3º quadrimestre de 2019, caracterizado por aumento atípico da RCL em razão do ingresso de recursos extraordinários, que não representam alterações estruturantes e permanentes na arrecadação federal e não geram qualquer expectativa de recorrência nas mesmas circunstâncias e volumes financeiros.
Por esse motivo, ainda que os limites gerais preconizados pela LRF tenham sido atendidos no 3º quadrimestre de 2019, e que seu cumprimento tenha sido dispensado no exercício de 2020 em razão dos efeitos fiscais e orçamentários impostos pela pandemia de Covid-19, a acomodação futura dos parâmetros de despesas de pessoal e o quadro de endividamento certamente serão objeto de criterioso acompanhamento deste Tribunal 
Incorporadas essas ponderações, acompanho a proposta da Semag, na forma do acórdão, e voto por que o Tribunal adote o Acórdão que ora submeto à deliberação deste Colegiado.
TCU, Sala das Sessões Ministro Luciano Brandão Alves de Souza, em 19 de agosto de 2020.
Ministro BRUNO DANTAS 
Relator